---
title: "Proyecto"
subtitle: "Competitividad cantonal, femicidios y matrícula estatal en Costa Rica 2022-2024"
author: "Francinni Cervantes, Yelena Hernandez, David Sabater"
date: "`r format(Sys.Date(), '%d de %B de %Y')`"
output:
  html_document:
    toc: true
    toc_float: true
    number_sections: true
    theme: flatly
    highlight: tango
---

```{r setup, message=FALSE, warning=FALSE}
knitr::opts_chunk$set(
  echo = TRUE,
  message = FALSE,
  warning = FALSE)

```

```{r}
library(shiny)
library(dplyr)
library(tidyr)
library(lubridate)
library(magrittr)
library(ggplot2)
library(tidyverse)
library(readxl)
library(openxlsx)
library(plotly)

source("02_funciones_programacion.R")
```

# Introducción

Este proyecto integra información cantonal de Costa Rica correspondiente al período 2022-2024. La base final reúne indicadores del Índice de Competitividad Cantonal, registros de femicidios y otras muertes violentas de mujeres, así como datos de matrícula universitaria estatal.

La unidad de análisis definida es el cantón-año. Esto permite observar cada cantón para cada uno de los tres años estudiados y comparar sus condiciones de competitividad, educación universitaria estatal y registros de violencia contra las mujeres.

# Justificación

La integración de estas tres fuentes permite analizar los cantones desde una perspectiva multidimensional. El Índice de Competitividad Cantonal aporta información relacionada con desarrollo económico, infraestructura, innovación, empleo, gobierno y calidad de vida. Los registros del Poder Judicial permiten identificar femicidios y otras muertes violentas de mujeres por cantón. Finalmente, la matrícula universitaria estatal permite aproximarse a la presencia y composición de la educación superior pública en los territorios.

El propósito del proyecto no es afirmar relaciones de causalidad entre las variables. Más bien, busca explorar patrones territoriales, diferencias entre cantones y posibles asociaciones descriptivas entre competitividad, matrícula estatal y femicidios registrados.

# Objetivos

## Objetivo general

Analizar descriptivamente la relación entre competitividad cantonal, femicidios registrados y matrícula universitaria estatal en Costa Rica durante el período 2022-2024, mediante la integración, visualización y exploración interactiva de datos públicos.

## Objetivos específicos

1. Integrar y depurar información cantonal proveniente del Índice de Competitividad Cantonal, registros de homicidios y femicidios de mujeres, y matrícula universitaria estatal para los años 2022, 2023 y 2024.

2. Describir la distribución territorial y temporal de los indicadores de competitividad, femicidios registrados, muertes violentas de mujeres y matrícula universitaria estatal.

3. Explorar asociaciones descriptivas entre el índice de competitividad cantonal, variables de matrícula estatal y registros de femicidios.

4. Desarrollar una aplicación Shiny que permita filtrar, visualizar y consultar los indicadores integrados por cantón, año y dimensión temática.

# Fuentes de datos

## Índice de Competitividad Cantonal

Esta fuente aporta el índice general de competitividad, el ranking, la categoría de competitividad y los pilares económico, empresarial, gobierno, laboral, infraestructura, innovación y calidad de vida.

## Registros de femicidios y muertes violentas de mujeres

La información del Poder Judicial permite identificar femicidios clasificados por artículo 21, femicidios en otros contextos, femicidios ampliados, sospechas de femicidio y otras categorías de muertes violentas de mujeres.

## Matrícula universitaria estatal

La base de matrícula estatal aporta información sobre matrícula total, matrícula por sexo, porcentajes de mujeres y hombres, primer ingreso, universidad predominante, carrera predominante y diversidad de universidades y carreras por cantón.

# Procesamiento de los datos

## Unidad de análisis y período de estudio

La unidad de análisis del proyecto es el cantón-año. Cada fila de la base final representa un cantón costarricense en uno de los años 2022, 2023 o 2024.

La integración final contiene 244 registros y 38 variables. Los años 2022 y 2023 contienen información para 81 cantones, mientras que en 2024 se incluyen 82 cantones debido a la incorporación de Río Cuarto.

## Limpieza y estandarización de variables

Antes de unir las fuentes, se realizó una limpieza de nombres y variables territoriales. Los nombres de cantones se transformaron a mayúsculas, se eliminaron espacios innecesarios y se quitaron tildes para reducir diferencias de escritura entre bases.

Además, se utilizaron como llaves principales las variables `anio` y `codigo_canton`. Estas variables permiten identificar de forma única cada observación correspondiente a un cantón en un año específico.

## Procesamiento del Índice de Competitividad Cantonal

Para el Índice de Competitividad Cantonal se integraron los datos de 2022, 2023 y 2024. Debido a que los indicadores del año 2022 se encontraban en una escala de 0 a 1, mientras que los años 2023 y 2024 utilizaban una escala de 0 a 100, los valores de 2022 se multiplicaron por 100 para homologar la escala.

También se construyó una categoría uniforme de competitividad a partir del índice general: muy bajo, bajo, medio, alto y muy alto. Finalmente, se creó un catálogo cantonal con los códigos y nombres estandarizados de los cantones.

## Procesamiento de femicidios y muertes violentas de mujeres

Los registros de homicidios dolosos se filtraron para conservar únicamente los años 2022, 2023 y 2024. Posteriormente, se identificaron las categorías relacionadas con femicidio y muertes violentas de mujeres.

La información se resumió por año y cantón para obtener variables como femicidio artículo 21, femicidio en otros contextos, femicidio ampliado, sospecha de femicidio, homicidios de mujeres no clasificados como femicidio y total de muertes violentas de mujeres.

La variable `femicidios_registrados` corresponde a la suma de femicidios del artículo 21 y femicidios en otros contextos.

## Procesamiento de matrícula universitaria estatal

La base de matrícula se filtró para conservar los años del proyecto. Se eliminaron registros sin cantón, con procedencia extranjera o sin información territorial, debido a que no podían asociarse a un cantón costarricense.

Posteriormente, se calcularon indicadores de matrícula total, matrícula de mujeres y hombres, sexo no especificado, porcentajes por sexo, primer ingreso, no primer ingreso, universidades distintas, carreras distintas, universidad predominante y carrera predominante.

También se realizaron correcciones territoriales para homologar nombres que no coincidían con el catálogo cantonal, como Monteverde, Puerto Jiménez y León Cortés Castro.

## Unión de las tres fuentes

La unión se realizó mediante `left_join()`, utilizando las variables `anio` y `codigo_canton`.

Se utilizó como base principal el Índice de Competitividad Cantonal. Por esta razón, el uso de `left_join()` permitió conservar todos los cantones disponibles en el ICC, incluso cuando algún cantón no presentaba registros de femicidios en determinado año.

Después de unir los datos de femicidios, los valores faltantes en las variables de violencia se reemplazaron por cero. Esto representa que no existían registros territoriales para ese cantón y año dentro de la base utilizada.

Finalmente, la matrícula universitaria estatal se incorporó mediante otro `left_join()` usando las mismas llaves. Se verificó que no existieran duplicados en la combinación de año y código cantonal, que el número de filas se conservara y que las variables principales no presentaran valores faltantes.

## Fragmentos principales de código

A continuación se presentan algunos fragmentos representativos del proceso de limpieza, transformación y unión. El código completo se encuentra documentado en el script de procesamiento y en el repositorio del proyecto.

### Estandarización de nombres territoriales

```{r ejemplo-limpieza-territorial, eval=FALSE}

limpiar_texto <- function(x) {
  x %>%
    as.character() %>%
    str_squish() %>%
    str_to_upper() %>%
    stringi::stri_trans_general("Latin-ASCII")
}
```


### Transformación de variables del ICC 

```{r ejemplo-de-transformacion-del-ICC, eval= FALSE}

icc_2022_limpio <- icc_2022_2023_original %>%
  filter(ano == 2022) %>%
  transmute(
    anio = as.integer(ano),
    codigo_canton = as.integer(cid),
    canton = limpiar_texto(canton),
    indice_competitividad = icc_p,
    ranking_competitividad = rank_icc_p
  )
```

### Unión final entre bases 

La unión final se realizó a partir de la base `icc_femicidios`, que ya contenía la información integrada de competitividad y femicidios. Posteriormente, se incorporaron los indicadores de matrícula universitaria estatal mediante `left_join()`.

Las variables `anio` y `codigo_canton` se utilizaron como llaves de unión, ya que identifican de forma única cada cantón en cada año. Además, `relationship = "one-to-one"` valida que no existan duplicados en las llaves antes de realizar la unión.

```{r ejemplo-union-entre-bases, eval=FALSE}

base_final <- icc_femicidios %>%
  left_join(
    matricula_cantonal %>%
      select(
        anio,
        codigo_canton,
        matricula_estatal_total,
        matricula_mujeres,
        matricula_hombres,
        matricula_sexo_no_especificado,
        porcentaje_mujeres,
        porcentaje_hombres,
        matricula_primer_ingreso,
        matricula_no_primer_ingreso,
        universidad_predominante,
        cantidad_universidad_predominante,
        carrera_predominante,
        cantidad_carrera_predominante,
        cantidad_universidades_distintas,
        cantidad_carreras_distintas
      ),
    by = c("anio", "codigo_canton"),
    relationship = "one-to-one"
  ) %>%
  arrange(anio, codigo_canton)
```


### Validación de registros duplicados 

La siguiente validación comprueba que no existan registros repetidos para la combinación de año y código cantonal. Si el resultado está vacío, significa que no se identificaron duplicados.

```{r ejemplo-de-validacion-de-registos duplicados, eval=FALSE}

base_final %>%
  count(anio, codigo_canton) %>%
  filter(n > 1)
```

## Base final integrada

La base final reúne indicadores de competitividad, violencia contra las mujeres y matrícula universitaria estatal. Esta base será utilizada para las visualizaciones, el análisis estadístico y la aplicación Shiny.


```{r resumen-base-final}

dim(base_final)

base_final%>%
  count(anio)

```


# Programación en R 

Para organizar el código del proyecto se creó el script `02_funciones_programacion.R`. Este archivo reúne estructuras de datos y funciones reutilizables para la futura aplicación Shiny y para el análisis de la base final.

El script se integra con este documento mediante la función `source()`, lo que permite utilizar sus objetos y funciones sin copiar nuevamente todo el código.

## Estructuras de datos utilizadas

La base integrada se almacena en el data frame `base_final`, el cual contiene la información de competitividad, femicidios y matrícula universitaria estatal organizada por cantón y año.

Se creó el vector `variables_numericas`, el cual reúne los nombres de las variables cuantitativas principales que pueden utilizarse posteriormente en tablas, análisis estadísticos, gráficos y filtros de la aplicación Shiny.

También se creó la lista `variables_por_dimension`, la cual organiza los indicadores en tres dimensiones: competitividad, violencia contra las mujeres y educación universitaria estatal. Esta estructura facilita seleccionar grupos de variables según el tema de interés.


```{r estructuras-programacion}

variables_numericas

variables_por_dimension$educacion
```


## Funciones personalizadas

Se desarrollaron funciones reutilizables para apoyar la exploración, validación y presentación de la base final.

La función `resumen_estadistico()` recibe una base de datos y el nombre de una variable numérica. Como resultado, genera un data frame con el valor mínimo, media, mediana, desviación estándar, máximo y cantidad de valores faltantes.

```{r ejemplo-resumen-estadistico}

resumen_estadistico(
  datos = base_final,
  variable = "indice_competitividad"
)
```

La función `verificar_variable()` comprueba si una variable existe dentro de la base antes de utilizarla en gráficos, filtros o análisis. Para esto utiliza una estructura condicional `if/else`.

```{r ejemplo-if-else}

verificar_variable(
  datos = base_final,
  variable = "indice_competitividad"
)
```

La función `crear_etiquetas_variables()` transforma nombres técnicos de columnas en etiquetas más legibles. Esta función utiliza un ciclo `for` para recorrer el vector de variables.

```{r ejemplo-for}
etiquetas_variables["femicidios_registrados"]
```

La función `contar_faltantes()` utiliza `sapply()` para contar automáticamente los valores faltantes de cada columna seleccionada.

```{r ejemplo-sapply}
contar_faltantes(
  base_final[c("indice_competitividad",
             "femicidios_registrados",
             "matricula_estatal_total")]
)
```

La función `verificar_variables_por_dimension()` utiliza `lapply()` para recorrer cada grupo de la lista `variables_por_dimension` y comprobar cuáles variables están disponibles en la base final.

```{r ejemplo-lapply}

variables_disponibles

```

## Integración entre el script y el documento R Markdown

El archivo `02_funciones_programacion.R` concentra las estructuras de datos y funciones reutilizables del proyecto. Este documento R Markdown ejecuta ese script mediante `source("02_funciones_programacion.R")`, por lo que puede utilizar sus funciones y objetos sin duplicar el código.

Esta organización permite reutilizar las funciones tanto en el informe como en análisis posteriores y en la futura aplicación Shiny.


# Visualizaciones 
Para las vasualizaciones se creo el scrip `visualizaciones.R`, el cual contiene 6 tipos de graficos que se van a utilizar para ver como se comporta la base de datos final, algunos de estos graficos estan hechos con la libreria ploty, la cual nos ayuda a que los graficos sean interactivos y ofrecer una mejor visualizacion de estos.

Nuevamente hacemos uno de la funcion `source()` para integrar los graficos a este documento
```{r}
source("visualizaciones.R")
```

## Grafico 1

```{r echo=FALSE}
femicidios_anio
grafico1
```
*Interpretacion o explicacion de como se hizo el grafico?*
Explicacion: Para este grafico se decidio usar la funcion `aggregate` resumir cuantos femicidios habia por año

Interpretacion: Este grafico muestra la cantidad de femicidios registrados en cada año del periodo de 2022 al 2024. Este nos permite observar que el año con mayor concentracion de femicidios registrados es el 2023, mientras que el año 2024 muestra una reduccion de estos.

## Grafico 2
```{r}
 
```


## subtitulos con este formato 


# Análisis estadístico 

## subtitulos con este formato 
