---
title: "Proyecto"
subtitle: "Competitividad cantonal, femicidios y matrícula estatal en Costa Rica 2022-2024"
author: "Francinni Cervantes, Yelena Hernandez, David Sabater"
date: "`r format(Sys.Date(), '%d de %B de %Y')`"
output:
  html_document:
    toc: true
    toc_float: true
    number_sections: true
    theme: flatly
    highlight: tango
---

```{r setup, message=FALSE, warning=FALSE}
knitr::opts_chunk$set(
  echo = TRUE,
  message = FALSE,
  warning = FALSE)

```

```{r}
library(shiny)
library(dplyr)
library(tidyr)
library(lubridate)
library(magrittr)
library(ggplot2)
library(tidyverse)
library(readxl)
library(openxlsx)
library(plotly)

source("02_funciones_programacion.R")
```

# Introducción

Este proyecto integra información cantonal de Costa Rica correspondiente al período 2022-2024. La base final reúne indicadores del Índice de Competitividad Cantonal, registros de femicidios y otras muertes violentas de mujeres, así como datos de matrícula universitaria estatal.

La unidad de análisis definida es el cantón-año. Esto permite observar cada cantón para cada uno de los tres años estudiados y comparar sus condiciones de competitividad, educación universitaria estatal y registros de violencia contra las mujeres.

# Justificación

La integración de estas tres fuentes permite analizar los cantones desde una perspectiva multidimensional. El Índice de Competitividad Cantonal aporta información relacionada con desarrollo económico, infraestructura, innovación, empleo, gobierno y calidad de vida. Los registros del Poder Judicial permiten identificar femicidios y otras muertes violentas de mujeres por cantón. Finalmente, la matrícula universitaria estatal permite aproximarse a la presencia y composición de la educación superior pública en los territorios.

El propósito del proyecto no es afirmar relaciones de causalidad entre las variables. Más bien, busca explorar patrones territoriales, diferencias entre cantones y posibles asociaciones descriptivas entre competitividad, matrícula estatal y femicidios registrados.

# Objetivos

## Objetivo general

Analizar descriptivamente la relación entre competitividad cantonal, femicidios registrados y matrícula universitaria estatal en Costa Rica durante el período 2022-2024, mediante la integración, visualización y exploración interactiva de datos públicos.

## Objetivos específicos

1. Integrar y depurar información cantonal proveniente del Índice de Competitividad Cantonal, registros de homicidios y femicidios de mujeres, y matrícula universitaria estatal para los años 2022, 2023 y 2024.

2. Describir la distribución territorial y temporal de los indicadores de competitividad, femicidios registrados, muertes violentas de mujeres y matrícula universitaria estatal.

3. Explorar asociaciones descriptivas entre el índice de competitividad cantonal, variables de matrícula estatal y registros de femicidios.

4. Desarrollar una aplicación Shiny que permita filtrar, visualizar y consultar los indicadores integrados por cantón, año y dimensión temática.

# Fuentes de datos

## Índice de Competitividad Cantonal

Esta fuente aporta el índice general de competitividad, el ranking, la categoría de competitividad y los pilares económico, empresarial, gobierno, laboral, infraestructura, innovación y calidad de vida.

## Registros de femicidios y muertes violentas de mujeres

La información del Poder Judicial permite identificar femicidios clasificados por artículo 21, femicidios en otros contextos, femicidios ampliados, sospechas de femicidio y otras categorías de muertes violentas de mujeres.

## Matrícula universitaria estatal

La base de matrícula estatal aporta información sobre matrícula total, matrícula por sexo, porcentajes de mujeres y hombres, primer ingreso, universidad predominante, carrera predominante y diversidad de universidades y carreras por cantón.

# Procesamiento de los datos

## Unidad de análisis y período de estudio

La unidad de análisis del proyecto es el cantón-año. Cada fila de la base final representa un cantón costarricense en uno de los años 2022, 2023 o 2024.

La integración final contiene 244 registros y 38 variables. Los años 2022 y 2023 contienen información para 81 cantones, mientras que en 2024 se incluyen 82 cantones debido a la incorporación de Río Cuarto.

## Limpieza y estandarización de variables

Antes de unir las fuentes, se realizó una limpieza de nombres y variables territoriales. Los nombres de cantones se transformaron a mayúsculas, se eliminaron espacios innecesarios y se quitaron tildes para reducir diferencias de escritura entre bases.

Además, se utilizaron como llaves principales las variables `anio` y `codigo_canton`. Estas variables permiten identificar de forma única cada observación correspondiente a un cantón en un año específico.

## Procesamiento del Índice de Competitividad Cantonal

Para el Índice de Competitividad Cantonal se integraron los datos de 2022, 2023 y 2024. Debido a que los indicadores del año 2022 se encontraban en una escala de 0 a 1, mientras que los años 2023 y 2024 utilizaban una escala de 0 a 100, los valores de 2022 se multiplicaron por 100 para homologar la escala.

También se construyó una categoría uniforme de competitividad a partir del índice general: muy bajo, bajo, medio, alto y muy alto. Finalmente, se creó un catálogo cantonal con los códigos y nombres estandarizados de los cantones.

## Procesamiento de femicidios y muertes violentas de mujeres

Los registros de homicidios dolosos se filtraron para conservar únicamente los años 2022, 2023 y 2024. Posteriormente, se identificaron las categorías relacionadas con femicidio y muertes violentas de mujeres.

La información se resumió por año y cantón para obtener variables como femicidio artículo 21 Ley de Penalización de la Violencia Contra las Mujeres Nº 8589, femicidio en otros contextos, femicidio ampliado, sospecha de femicidio, homicidios de mujeres no clasificados como femicidio y total de muertes violentas de mujeres.

La variable `femicidios_registrados` corresponde a la suma de femicidios segun lo tipidicado en el artículo 21 de la Ley de Penalización de la Violencia Contra las Mujeres Nº 8589

## Procesamiento de matrícula universitaria estatal

La base de matrícula se filtró para conservar los años del proyecto. Se eliminaron registros sin cantón, con procedencia extranjera o sin información territorial, debido a que no podían asociarse a un cantón costarricense.

Posteriormente, se calcularon indicadores de matrícula total, matrícula de mujeres y hombres, sexo no especificado, porcentajes por sexo, primer ingreso, no primer ingreso, universidades distintas, carreras distintas, universidad predominante y carrera predominante.

También se realizaron correcciones territoriales para homologar nombres que no coincidían con el catálogo cantonal, como Monteverde, Puerto Jiménez y León Cortés Castro.

## Unión de las tres fuentes

La unión se realizó mediante `left_join()`, utilizando las variables `anio` y `codigo_canton`.

Se utilizó como base principal el Índice de Competitividad Cantonal. Por esta razón, el uso de `left_join()` permitió conservar todos los cantones disponibles en el ICC, incluso cuando algún cantón no presentaba registros de femicidios en determinado año.

Después de unir los datos de femicidios, los valores faltantes en las variables de violencia se reemplazaron por cero. Esto representa que no existían registros territoriales para ese cantón y año dentro de la base utilizada.

Finalmente, la matrícula universitaria estatal se incorporó mediante otro `left_join()` usando las mismas llaves. Se verificó que no existieran duplicados en la combinación de año y código cantonal, que el número de filas se conservara y que las variables principales no presentaran valores faltantes.

## Fragmentos principales de código

A continuación se presentan algunos fragmentos representativos del proceso de limpieza, transformación y unión. El código completo se encuentra documentado en el script de procesamiento y en el repositorio del proyecto.

### Estandarización de nombres territoriales

```{r ejemplo-limpieza-territorial, eval=FALSE}

limpiar_texto <- function(x) {
  x %>%
    as.character() %>%
    str_squish() %>%
    str_to_upper() %>%
    stringi::stri_trans_general("Latin-ASCII")
}
```


### Transformación de variables del ICC 

```{r ejemplo-de-transformacion-del-ICC, eval= FALSE}

icc_2022_limpio <- icc_2022_2023_original %>%
  filter(ano == 2022) %>%
  transmute(
    anio = as.integer(ano),
    codigo_canton = as.integer(cid),
    canton = limpiar_texto(canton),
    indice_competitividad = icc_p,
    ranking_competitividad = rank_icc_p
  )
```

### Unión final entre bases 

La unión final se realizó a partir de la base `icc_femicidios`, que ya contenía la información integrada de competitividad y femicidios. Posteriormente, se incorporaron los indicadores de matrícula universitaria estatal mediante `left_join()`.

Las variables `anio` y `codigo_canton` se utilizaron como llaves de unión, ya que identifican de forma única cada cantón en cada año. Además, `relationship = "one-to-one"` valida que no existan duplicados en las llaves antes de realizar la unión.

```{r ejemplo-union-entre-bases, eval=FALSE}

base_final <- icc_femicidios %>%
  left_join(
    matricula_cantonal %>%
      select(
        anio,
        codigo_canton,
        matricula_estatal_total,
        matricula_mujeres,
        matricula_hombres,
        matricula_sexo_no_especificado,
        porcentaje_mujeres,
        porcentaje_hombres,
        matricula_primer_ingreso,
        matricula_no_primer_ingreso,
        universidad_predominante,
        cantidad_universidad_predominante,
        carrera_predominante,
        cantidad_carrera_predominante,
        cantidad_universidades_distintas,
        cantidad_carreras_distintas
      ),
    by = c("anio", "codigo_canton"),
    relationship = "one-to-one"
  ) %>%
  arrange(anio, codigo_canton)
```


### Validación de registros duplicados 

La siguiente validación comprueba que no existan registros repetidos para la combinación de año y código cantonal. Si el resultado está vacío, significa que no se identificaron duplicados.

```{r ejemplo-de-validacion-de-registos duplicados, eval=FALSE}

base_final %>%
  count(anio, codigo_canton) %>%
  filter(n > 1)
```

## Base final integrada

La base final reúne indicadores de competitividad, violencia contra las mujeres y matrícula universitaria estatal. Esta base será utilizada para las visualizaciones, el análisis estadístico y la aplicación Shiny.


```{r resumen-base-final}

dim(base_final)

base_final%>%
  count(anio)

```


# Programación en R 

Para organizar el código del proyecto se creó el script `02_funciones_programacion.R`. Este archivo reúne estructuras de datos y funciones reutilizables para la futura aplicación Shiny y para el análisis de la base final.

El script se integra con este documento mediante la función `source()`, lo que permite utilizar sus objetos y funciones sin copiar nuevamente todo el código.

## Estructuras de datos utilizadas

La base integrada se almacena en el data frame `base_final`, el cual contiene la información de competitividad, femicidios y matrícula universitaria estatal organizada por cantón y año.

Se creó el vector `variables_numericas`, el cual reúne los nombres de las variables cuantitativas principales que pueden utilizarse posteriormente en tablas, análisis estadísticos, gráficos y filtros de la aplicación Shiny.

También se creó la lista `variables_por_dimension`, la cual organiza los indicadores en tres dimensiones: competitividad, violencia contra las mujeres y educación universitaria estatal. Esta estructura facilita seleccionar grupos de variables según el tema de interés.


```{r estructuras-programacion}

variables_numericas

variables_por_dimension$educacion
```


## Funciones personalizadas

Se desarrollaron funciones reutilizables para apoyar la exploración, validación y presentación de la base final.

La función `resumen_estadistico()` recibe una base de datos y el nombre de una variable numérica. Como resultado, genera un data frame con el valor mínimo, media, mediana, desviación estándar, máximo y cantidad de valores faltantes.

```{r ejemplo-resumen-estadistico}

resumen_estadistico(
  datos = base_final,
  variable = "indice_competitividad"
)
```

La función `verificar_variable()` comprueba si una variable existe dentro de la base antes de utilizarla en gráficos, filtros o análisis. Para esto utiliza una estructura condicional `if/else`.

```{r ejemplo-if-else}

verificar_variable(
  datos = base_final,
  variable = "indice_competitividad"
)
```

La función `crear_etiquetas_variables()` transforma nombres técnicos de columnas en etiquetas más legibles. Esta función utiliza un ciclo `for` para recorrer el vector de variables.

```{r ejemplo-for}
etiquetas_variables["femicidios_registrados"]
```

La función `contar_faltantes()` utiliza `sapply()` para contar automáticamente los valores faltantes de cada columna seleccionada.

```{r ejemplo-sapply}
contar_faltantes(
  base_final[c("indice_competitividad",
             "femicidios_registrados",
             "matricula_estatal_total")]
)
```

La función `verificar_variables_por_dimension()` utiliza `lapply()` para recorrer cada grupo de la lista `variables_por_dimension` y comprobar cuáles variables están disponibles en la base final.

```{r ejemplo-lapply}

variables_disponibles

```

## Integración entre el script y el documento R Markdown

El archivo `02_funciones_programacion.R` concentra las estructuras de datos y funciones reutilizables del proyecto. Este documento R Markdown ejecuta ese script mediante `source("02_funciones_programacion.R")`, por lo que puede utilizar sus funciones y objetos sin duplicar el código.

Esta organización permite reutilizar las funciones tanto en el informe como en análisis posteriores y en la futura aplicación Shiny.


# Visualizaciones 
Para las vasualizaciones se creo el scrip `visualizaciones.R`, el cual contiene 6 tipos de graficos que se van a utilizar para ver como se comporta la base de datos final, algunos de estos graficos estan hechos con la libreria ploty, la cual nos ayuda a que los graficos sean interactivos y ofrecer una mejor visualizacion de estos.

Nuevamente hacemos uno de la funcion `source()` para integrar los graficos a este documento
```{r}
source("visualizaciones.R")
```

## Grafico 1

```{r echo=FALSE}
femicidios_anio
grafico1
```
*Interpretacion o explicacion de como se hizo el grafico?*
Explicacion: Para este grafico se decidio usar la funcion `aggregate` resumir cuantos femicidios habia por año

Interpretacion: Este grafico muestra la cantidad de femicidios registrados en cada año del periodo de 2022 al 2024. Este nos permite observar que el año con mayor concentracion de femicidios registrados es el 2023, mientras que el año 2024 muestra una reduccion de estos.

## Grafico 2
```{r}
 
```


## subtitulos con este formato 


# Análisis estadístico 

En el presnete analisis estadistico, se presentan una serie de  12 Tablas atraves de la cuales, se busca establecer
una serie de correlacion en la relación entre competitividad cantonal, femicidios registrados y matrícula universitaria estatal en Costa Rica durante el período 2022-2024, mediante la integración, visualización y exploración interactiva de datos públicos, no obstante,  se aclara que la correlacion no implica causalidad

El archivo `02_funciones_programacion.R` concentra las estructuras de datos y funciones reutilizables del proyecto. Este documento R Markdown ejecuta ese script mediante `source("02_funciones_programacion.R")`, por lo que puede utilizar sus funciones y objetos sin duplicar el código.

## Funciones para el analisis estadisticos 

La función `resumen_estadistico_canton()` recibe una base de datos y el nombre de una variable numérica. Como resultado, genera un data frame con el valor mínimo, media, mediana, desviación estándar, máximo, por canton.

```{r}

resumen_estadistico_canton(
 datos = base_final,
  variable = "pilar_gobierno") 

 
```

La funcion "resumen_estadisco()" recibe una base de datos y el nombre de una variable numérica. Como resultado, genera un data frame con el valor mínimo, media, mediana, desviación estándar, máximo


```{r}
 
 resumen_estadistico(datos = base_final,
                       variable = "pilar_calidad_vida")


```


La Funcion "medidas_posicion_por_canton()" recibe una base de datos y el nombre de una variable numérica. Como resultado, genera un data frame con el valor por cuartiles, varianza y desviacion estandar por canton

```{r}

 medidas_posicion_por_canton(datos = base_final,
                       variable = "muertes_violentas_mujeres_total")

 
```


La Funcion "medidas_posicion()" recibe una base de datos y el nombre de una variable numérica. Como resultado, genera un data frame con el valor por cuartiles, varianza y desviacion estandar

```{r}

 medidas_posicion(datos = base_final,
                       variable = "matricula_estatal_total")
                       
 
```


## Tablas de Estadisticas Descriptivas 

En este apartano se presentan las tablas de estadisticas decriptivias,  entre competitividad cantonal, femicidios registrados y matrícula universitaria estatal en Costa Rica durante el período 2022-2024artavez de las cuales se resumen  el valor mínimo, media, mediana, desviación estándar, máximo, por canton y a nivel pais en el periodo 2022 al 2024 y las medidas de posion por canton y a nivel de Costa Rica en el periodo 2022 al 2024


En la presenta tabla se puede vizializar un resumen estadistido decriptivo en relacion con la competitividad en Costa Rica  el periodo 2022 al 2024 

 El indice_competitividad general muestra la posición promedio de los cantones. Sin embargo, lo crítico está en los pilares: si el pilar_infraestructura y el pilar_innovacion tienen las desviaciones estándar más altas, indica que la brecha tecnológica y de caminos entre el GAM y las zonas costeras es la principal barrera para el desarrollo. El pilar_gobierno suele tener la media más estable menor SD, lo que sugiere que la gestión administrativa municipal es más homogénea que los recursos económicos reales.

```{r}

Tabla_estadisticas_Descriptivas_Competitividad_Costa_Rica <- rbind( Resumen_indice_competitividad, 
                                                   Resumen_pilar_economico, 
                                                   Resumen_pilar_empresarial, 
                                                   Resumen_pilar_gobierno,
                                                   Resumen_pilar_laboral,
                                                   Resumen_pilar_infraestructura,
                                                   Resumen_pilar_innovacion,
                                                   Resumen_pilar_calidad_vida
                                      
                                      )
 
 print(Tabla_de_estadisticas_Descriptivas_en_educacion_Costa_Rica)
```


En la presenta tabla se puede vizializar un resumen estadistido decriptivo en relacion con la edicacion en Costa Rica  el periodo 2022 al 2024

Esta tabla revela la profunda asimetría en la educación superior estatal. Si la media de matricula_estatal_total es notablemente mayor que su mediana, significa que muy pocos cantones San José, Heredia, Cartago concentran la mayoría de las sedes universitarias, mientras que más de la mitad de los cantones tienen matrículas muy bajas. La desviación estándar altísima en matricula_hombres y matricula_mujeres confirma que la oferta educativa no está desconcentrada territorialmente. El hecho de que matricula_primer_ingreso tenga una media baja sugiere que el acceso a la universidad pública sigue siendo un cuello de botella para la mayoría de las regiones 

```{r}



Tabla_de_estadisticas_Descriptivas_en_educacion_Costa_Rica <- rbind( Tabla_matricula_hombres,
                                    Tabla_matricula_mujeres, 
                                     Tabla_matricula_sexo_no_especificado,
                                    Tabla_matricula_primer_ingreso,
                                    Tabla_matricula_no_primer_ingreso,
                                    Tabla_matricula_estatal_total
                                 )


 print(Tabla_de_estadisticas_Descriptivas_en_educacion_Costa_Rica)

 
```


En la presenta tabla se puede vizializar un resumen estadistido decriptivo en relacion con la Violecia en Costa Rica  el periodo 2022 al 2024

la violencia de género es un fenómeno de baja frecuencia pero alta letalidad. Notarás que la mediana de femicidio_art_21 y femicidio_ampliado es casi siempre 0, lo que significa que la mayoría de los cantones no registraron femicidios en el período. Sin embargo, la media es positiva y el máximo  1 o 2 revela que hay cantones críticos. La variable muertes_violentas_mujeres_total tiene una media mayor que las demás, porque incluye homicidios en investigación, lo que indica que hay una cifra negra de casos que aún no se tipifican como femicidios.


```{r}
Tabla_estadisticas_Descriptivas_Violencia_Costa_Rica <- rbind( Tabla_femicidio_art_21, 
                                             Tabla_femicidio_otros_contextos, 
                                             Tabla_femicidio_ampliado,
                                             Tabla_sospecha_femicidio, 
                                             Tabla_femicidios_registrados,
                                             Tabla_muertes_violentas_mujeres_total
                                      
                                      )


 print(Tabla_estadisticas_Descriptivas_Violencia_Costa_Rica)



```


 Para las tablas de Correlacion se aclara que; correlacion no implica causalidad 

En la presenta tabla se puede vizializar una correlacion mediante un resumen estadistido decriptivo  en relacion con la  Violencia y competitivida  en Costa Rica  el periodo 2022 al 2024

la comparación de sus desviaciones estándar es reveladora: si la SD de la violencia es desproporcionadamente más alta que la SD del pilar_economico, significa que la violencia fluctúa sin seguir el ritmo de la economía. Pero si sus medias geográficas coinciden es decir, los cantones con peor pilar_laboral son los que aportan los máximos de violencia, la tabla sugiere que la precariedad laboral es un factor de riesgo contextual que debe estudiarse con regresión.

```{r}

Tabla_Correlacion_violencia_y_competitividad <- rbind( 
  Correlacion_muertes_violentas_mujeres_total,  
  Correlacion_indice_competitividad,
  Correlacion_pilar_laboral,
  Correlacion_pilar_infraestructura 
  ) 

 print(Tabla_Correlacion_violencia_y_competitividad)
 
```

 Para las tablas de Correlacion se aclara que; correlacion no implica causalidad 

En la presenta tabla se puede vizializar una correlacion mediante un resumen estadistido decriptivo  en relacion con la  matricula estatal total y competitividad  en Costa Rica  el periodo 2022 al 2024 

Si la media de matricula_estatal_total es alta en los mismos cantones donde el pilar_innovacion es alto, se confirma que la universidad pública es un semillero de desarrollo. Sin embargo, si ves que la matrícula tiene una media altísima pero el pilar_infraestructura tiene una media baja en ese mismo cantón, indica que las universidades están en zonas con malas carreteras o servicios, lo que frena su potencial de impacto regional.


```{r}
Tabla_Correlacion_matricula_estatal_total_y_competitividad <- rbind( Correlacion_matricula_estatal_total,
                                                                  Correlacion_indice_competitividad, Correlacion_pilar_laboral, Correlacion_pilar_infraestructura 
  ) 

 print(Tabla_Correlacion_matricula_estatal_total_y_competitividad)
 
```


En la presenta tabla se puede vizializar un resumen estadistido decriptivo en relacion con la edicacion por canton  en Costa Rica  el periodo 2022 al 2024

en la desviación estándar de cada cantón: si un cantón tiene media alta y SD baja como Montes de Oca, su matrícula es estable. Si tiene SD alta  cantón con una nueva sede que abrió en 2023, el dato está distorsionado por un año atípico. Esto te permite separar cantones consistentemente educados de aquellos con picos puntuales.

```{r}

 Tabla_estadisticas_Descriptivas_en_educaicon_por_canton <- rbind ( Resumen_matricula_hombres_canton,
                                    Resumen_matricula_mujeres_canton, 
                                     Resumen_matricula_sexo_no_especificado_canton,
                                    Resumen_matricula_primer_ingreso_canton,
                                    Resumen_matricula_no_primer_ingreso_canton,
                                    Resumen_matricula_estatal_total_canton
                                 )


 print(Tabla_estadisticas_Descriptivas_en_educaicon_por_canton)

 
```



En la presenta tabla se puede vizializar un resumen estadistido decriptivo en relacion con la Competitividad por canton  en Costa Rica  el periodo 2022 al 2024

Esta tabla es una forma deconocer el desarrrollo  municipal. Los cantones con alta media en indice_competitividad y baja desviación estándar  Escazú, Belén son los motores económicos estables del país. Por el contrario, los cantones con media baja pero SD alta; tuvieron un año muy bueno y otro muy malo. La SD del pilar_infraestructura por cantón te dirá cuáles municipios están en obras constantes y cuáles están estancado


```{r}

 TTabla_Estadisticas_Descriptivas_Competitividad_segun_canton <- rbind( Resumen_indice_competitividad_canton, 
                                                   Resumen_pilar_economico_canton, 
                                                   Resumen_pilar_empresarial_canton, 
                                                   Resumen_pilar_gobierno_canton,
                                                   Resumen_pilar_laboral_canton,
                                                   Resumen_pilar_infraestructura_canton,
                                                   Resumen_pilar_innovacion_canton,
                                                   Resumen_pilar_calidad_vida_canton
                                      
                                      )


 print(Tabla_Estadisticas_Descriptivas_Competitividad_segun_canton)

 
```


En la presenta tabla se puede vizializar un resumen estadistido decriptivo en relacion con la Violencia por canton  en Costa Rica  el periodo 2022 al 2024

Esta es la tabla más alarmante para el diagnóstico territorial. Los cantones con media > 0 en femicidios_registrados son los que deben encender todas las alarmas. Sin embargo, mira la mediana de cada cantón: si la media es mayor que la mediana, significa que en uno de los tres años en 2022 hubo un pico de violencia extraordinario. 

```{r}

Tabla_Resumen_estadistico_Violencia_contra_la_mujer_Canton <- rbind( Tabla_femicidio_art_21_canton, 
                                             Tabla_femicidio_otros_contextos_canton, 
                                             Tabla_femicidio_ampliado_canton,
                                             Tabla_sospecha_femicidio_canton, 
                                             Tabla_femicidios_registrados_canton,
                                             Tabla_muertes_violentas_mujeres_total_canton
                                      )


 print(Tabla_Resumen_estadistico_Violencia_contra_la_mujer_Canton)

 
```






En la presenta tabla se puede vizializar las medidas de posicion en relacion con la Violencia por canton  en Costa Rica  el periodo 2022 al 2024

los cantones con media > 0 en femicidios_registrados son los que deben encender todas las alarmas. Sin embargo, mira la mediana de cada cantón: si la media es mayor que la mediana, significa que en uno de los tres años (quizás 2022) hubo un pico de violencia extraordinario. Esto ayuda a identificar si la violencia es crónica media y mediana similares o explosiva  como un año récord que disparó el promedio.

```{r}

Tabla_medidas_posicion_Violencia_Conton <- rbind( TablaMPC_femicidio_art_21, 
                                             TablaMPC_femicidio_otros_contextos, 
                                             TablaMPC_femicidio_ampliado,
                                             TablaMPC_sospecha_femicidio, 
                                             TablaMPC_femicidios_registrados,
                                             TablaMPC_muertes_violentas_mujeres_total
                                      )


 print(Tabla_medidas_posicion_Violencia_Conton)

 
```

En la presenta tabla se puede vizializar las medidas de posicion en relacion con la Competitividad por canton  en Costa Rica  el periodo 2022 al 2024

Los cantones con alta media en indice_competitividad y baja desviación estándar como Escazú, Belén son los motores económicos estables del país. Por el contrario, los cantones con media baja pero SD alta  cantones donde se instaló una planta hidroeléctrica o una mina a cielo abierto tuvieron un año muy bueno y otro muy malo. La SD del pilar_infraestructura por cantón te dirá cuáles municipios están en obras constantes y cuáles están estancados.


```{r}


Tabla_medidas_posicion_Competitividad_Canton <- rbind( ResumenMPC_indice_competitividad, 
                                                   ResumenMPC_pilar_economico, 
                                                   ResumenMPC_pilar_empresarial, 
                                                   ResumenMPC_pilar_gobierno,
                                                   ResumenMPC_pilar_laboral,
                                                   ResumenMPC_pilar_infraestructura,
                                                   ResumenMPC_pilar_innovacion,
                                                   ResumenMPC_pilar_calidad_vida
                                      
                                      )


 print(Tabla_medidas_posicion_Competitividad_Canton)

 
```


En la presenta tabla se puede vizializar las medidas de posicion en relacion con la educacion por canton  en Costa Rica  el periodo 2022 al 2024

Busca en esta tabla el cantón con la media más alta en matricula_mujeres: es el que lidera en equidad de acceso. Pero fíjate en la desviación estándar de cada cantón: si un cantón tiene media alta y SD baja (ej. Montes de Oca), su matrícula es estable. Si tiene SD alta  cantón con una nueva sede que abrió en 2023, el dato está distorsionado por un año atípico. Esto te permite separar cantones consistentemente educados de aquellos con picos puntuales

```{r}

Tabla_de_medidas_posicion_en_educacion_Conton <- rbind( Tabla_medidas_posicion_conton_matricula_hombres,
                                    Tabla_medidas_posicion_conton_matricula_mujeres, 
                                     Tabla_medidas_posicion_conton_matricula_sexo_no_especificado,
                                    Tabla_medidas_posicion_conton_matricula_primer_ingreso,
                                    Tabla_medidas_posicion_conton_matricula_no_primer_ingreso,
                                    Tabla_medidas_posicion_conton_matricula_estatal_total
                                 )


 print(Tabla_de_medidas_posicion_en_educacion_Conton)

 
```



En la presenta tabla se puede vizializar las medidas de posicion en relacion con la Violecia  en Costa Rica  el periodo 2022 al 2024 


el Q1, la Mediana y el Q3 de casi todas las variables de femicidio son 0. Esto significa que el 75% de los cantones no reporta estos delitos. Sin embargo, el máximo (outlier) y la varianza positiva indican que la violencia se concentra en cantones específicos posiblemtee Limón, Puntarenas o San José. Esto es clave para la política pública: no se puede atacar la violencia de forma nacional uniforme; se requieren intervenciones focalizadas en esos pocos cantones con Q3 > 0.

```{r}
Tabla_medidas_posicion_Violencia_Costa_Rica <- rbind( TablaMP_femicidio_art_21, 
                                             TablaMP_femicidio_otros_contextos, 
                                             TablaMP_femicidio_ampliado,
                                             TablaMP_sospecha_femicidio, 
                                             TablaMP_femicidios_registrados,
                                             TablaMP_muertes_violentas_mujeres_total
                                      )


 print(Tabla_medidas_posicion_Violencia_Costa_Rica)

 
```




En la presenta tabla se puede vizializar las medidas de posicion en relacion con la competitividad  en Costa Rica  el periodo 2022 al 2024 

. El Q1 del indice_competitividad está muy por debajo de la media, lo que confirma que hay una cola de cantones altamente rezagados. El Q3 del pilar_economico dobla al Q1, evidenciando que la producción y el empleo formal solo florecen en polos específicos (Zona Franca, turismo masivo). La varianza del pilar_laboral es la más reveladora: la precariedad y el desempleo no se distribuyen uniformemente; son un problema estructural del Pacífico Sur y la Zona Norte. apartir de esto se ve la desigualdad

```{r}

Tabla_medidas_posicion_Competitividad_Costa_Rica <- rbind( ResumenMP_indice_competitividad, 
                                                   ResumenMP_pilar_economico, 
                                                   ResumenMP_pilar_empresarial, 
                                                   ResumenMP_pilar_gobierno,
                                                   ResumenMP_pilar_laboral,
                                                   ResumenMP_pilar_infraestructura,
                                                   ResumenMP_pilar_innovacion,
                                                   ResumenMP_pilar_calidad_vida
                                      
                                      )


 print(Tabla_medidas_posicion_Competitividad_Costa_Rica)

 
```




En la presenta tabla se puede vizializar las medidas de posicion en relacion con la educacion en Costa Rica  el periodo 2022 al 2024 

El rango intercuartílico (Q3 - Q1) de matricula_estatal_total es enormemente amplio. Esto significa que el 50% central de los cantones vive en realidades educativas radicalmente opuestas. El Q1 cercano a 0 indica que 1 de cada 4 cantones tiene casi nula presencia estatal universitaria, mientras que el Q3 elevado muestra que solo el 25% de los cantones disfruta de una oferta educativa robusta. La alta varianza en matricula_no_primer_ingreso sugiere que la retención estudiantil también es un problema geográfico.

```{r}

Tabla_de_medidas_posicion_en_educacion_Costa_Rica <- rbind( Tabla_medidas_posicion_matricula_hombres,
                                    Tabla_medidas_posicion_matricula_mujeres, 
                                     Tabla_medidas_posicion_matricula_sexo_no_especificado,
                                    Tabla_medidas_posicion_matricula_primer_ingreso,
                                    Tabla_medidas_posicion_matricula_no_primer_ingreso,
                                    Tabla_medidas_posicion_matricula_estatal_total
                                 )


 print(Tabla_de_medidas_posicion_en_educacion_Costa_Rica)

 
```


En la presenta tabla se puede vizializar las medidas de posicion en relacion con la educacion por canton  en Costa Rica  el periodo 2022 al 2024





 
```




## subtitulos con este formato 
