---
title: "Union de las tres bases de datos ( ICC + Femicidios + Matricula"
author: "Keylin Francinni Cervantes Mata, C4E080"
date: "2026-06-23"
output: html_document
---

```{r configuracion, include=FALSE}
knitr::opts_chunk$set(
  echo = TRUE,
  message = FALSE,
  warning = FALSE,
  results = "markup"
)
```

CARGAR LAS LIBRERIAS 

```{r}

library(readxl)
library(dplyr)
library(stringr)
library(stringi)
library(tidyr)
library(janitor)
library(lubridate)
library(magrittr)
library(ggplot2)
library(plotly)

```


\section*{BASES_DE_DATOS_DEL_ICC}


FUNCION PARA LIMPIAR EL TEXTO 

```{r}
limpiar_texto <- function(x) {
  x %>%
    as.character() %>%
    str_squish() %>%
    str_to_upper() %>%
    stringi::stri_trans_general("Latin-ASCII")
}

```

IMPORTAMOS LAS DOS BASES DE DATOS 

```{r}
icc_2022_2023_original <- read_excel(
  "Base del ICC 2022-2023_vf.xls",
  sheet = "Datos"
)

icc_2023_2024_original <- read_excel(
  "Base ICC 2023_2024.xlsx",
  sheet = "Datos"
)

```

LIMPIAR ICC 2022 

NOTA: el primer archivo se utiliza solamente 2022, porque 2023 tambien aparece en el segundo archivo.

```{r}
icc_2022_limpio <- icc_2022_2023_original %>%
  filter(ano == 2022) %>%  # filtra
  transmute(               # crea una base con las variables que nos funcionan
    anio = as.integer(ano),
    codigo_canton = as.integer(cid),
    canton_original = canton,
    canton = limpiar_texto(canton),
    
    indice_competitividad = icc_p,
    ranking_competitividad = rank_icc_p,
    categoria_competitividad = icc_p_categ,
    
    pilar_economico = peconomico,
    pilar_empresarial = pempresarial,
    pilar_gobierno = pgobierno,
    pilar_laboral = plaboral,
    pilar_infraestructura = pinfraestructura,
    pilar_innovacion = pinnovacion,
    pilar_calidad_vida = pcalidadvida
  )

```

LIMPIAR ICC 2023 Y 2024
```{r}
icc_2023_2024_limpio <- icc_2023_2024_original %>%
  filter(year %in% c(2023, 2024)) %>%
  transmute(
    anio = as.integer(year),
    codigo_canton = as.integer(cid),
    canton_original = canton,
    canton = limpiar_texto(canton),
    
    indice_competitividad = icc,
    ranking_competitividad = icc_rank,
    categoria_competitividad = icc_categ,
    
    pilar_economico = peconomico,
    pilar_empresarial = pempresarial,
    pilar_gobierno = pgobierno,
    pilar_laboral = plaboral,
    pilar_infraestructura = pinfraestructura,
    pilar_innovacion = pinnovacion,
    pilar_calidad_vida = pcalidadvida
  )

```


UNIFICAR ICC 2022, 2023 Y 2024 

NOTA: se usa bind_rows() porque ambas bases tienen las mismas variables, es como agregar una debajo de otra.


```{r}
icc_unificado <- bind_rows(
  icc_2022_limpio,
  icc_2023_2024_limpio
) %>%
  arrange(codigo_canton, anio)


```

Verificamos:


Cantidad de registros por año

NOTA: es correcto que en 2024 de 82 en lugar de 81, dado que en este año se anadio el canton de Rio Cuarto 

```{r}

icc_unificado %>% 
  count(anio)
```


total de registros

```{r}
nrow(icc_unificado)
```

revisamos si existe algun canton repetido en el mismo año 

```{r}
icc_unificado %>%
  count(anio, codigo_canton) %>% 
  filter(n > 1)

```

revisar estructura 

```{r}
glimpse(icc_unificado)
```


HOMOGENIZAR LA ESCALA DE LOS INDICADORES

NOTA:  
-  En 2022 los indices estan entre 0 y 1.
-  En 2023 y 2024 estan entre 0 y 100.
-  Es por eso que unicamente los datos de 2022 se multiplican por 100.

```{r}

icc_unificado <- icc_unificado %>%
  mutate(
    across(
      c(
        indice_competitividad,
        pilar_economico,
        pilar_empresarial,
        pilar_gobierno,
        pilar_laboral,
        pilar_infraestructura,
        pilar_innovacion,
        pilar_calidad_vida
      ),
      ~ if_else(anio == 2022, .x * 100, .x)
    )
  )
```


CORREGIR CATEGORIA DE COMPETITIVIDAD

NOTA: Se reconstruye la categorIa directamente a partir del Indice ya homologado en escala de 0 a 100.


```{r}

icc_unificado <- icc_unificado %>%
  mutate(
    categoria_competitividad = case_when(
      indice_competitividad < 20 ~ "Muy bajo",
      indice_competitividad < 40 ~ "Bajo",
      indice_competitividad < 60 ~ "Medio",
      indice_competitividad < 80 ~ "Alto",
      TRUE ~ "Muy alto"
    )
  )

```

Verificar cuantos cantones quedaron por año 

```{r}
icc_unificado %>%
  count(anio, categoria_competitividad) %>%
  arrange(anio, categoria_competitividad)

```


CREAR CATALOGO DE CANTONES

NOTA: esta tabla servira mas adelante para asignar codigos cantonales a matricula y femicidios

```{r}
catalogo_cantones <- icc_unificado %>%
  select(codigo_canton, canton, canton_original) %>%
  distinct() %>%
  arrange(codigo_canton)

```

Verificaciones 

```{r}

nrow(catalogo_cantones)

# revisar si rio cuarto a aprece en el catalogo 

 catalogo_cantones %>% 
   filter(canton == "RIO CUARTO")
 
 # revisar si hay faltantes en variables principales
 
 icc_unificado %>%
   summarise(
     faltantes_anio = sum(is.na(anio)),
     faltantes_codigo = sum(is.na(codigo_canton)),
     faltantes_canton = sum(is.na(canton)),
     faltantes_icc = sum(is.na(indice_competitividad))
   )
 
 
```


GUARDAR LOS RESULTADOS DE LA UNION DE ICC 

```{r}
write.csv(
   icc_unificado,
   "icc_unificado_2022_2024_limpio.csv",
   row.names = FALSE,
   fileEncoding = "UTF-8"
 )
 
 write.csv(
   catalogo_cantones,
   "catalogo_cantones_icc.csv",
   row.names = FALSE,
   fileEncoding = "UTF-8"
 )
 
 
```


\section*{BASES DE DATOS DE FEMICIDIOS}

IMPORTAR LA BASE DE DATOS DE FEMICIDIOS

NOTA: La base utilizada corresponde a homicidios doloroos y contine diferentes clasificaciones de muertes violentas de mujeres. A partir de ella se identificaron y resumieron las categorias especificas de femicidio para construir indicadores cantonales anuales.

```{r}

 homicidios_original <- read_excel(
   "Datos_PJCROD_FEMICIDIOS_V2.xlsx",
   sheet = "Homicidios_Dolosos"
 )
```

LIMPIAR LA BASE 

```{r}
homicidios_limpio <- homicidios_original %>%
   rename(
     anio = Periodo,
     tipo_homicidio = DesTipoHomicidio,
     provincia = Provincia_Hecho,
     canton = Canton_Hecho,
     cantidad = Cantidad
   ) %>%
   mutate(
     anio = as.integer(anio),
     cantidad = as.integer(cantidad),
     
     provincia_original = provincia,
     canton_original = canton,
     
     provincia = limpiar_texto(provincia),
     canton = limpiar_texto(canton),

# NOTA: se le aplica limpiar_texto () tambien a tipo de homicidio para evitar 
#       fallos silenciosos por tildes o variaciones.
     
     tipo_homicidio = limpiar_texto(tipo_homicidio)
   ) %>%
   filter(anio %in% c(2022, 2023, 2024))

 
```


CREAR BASE CANTONAL RESUMIDA 

NOTA: Se excluye unicamente el registro que no tiene canton, ya que no puede asociarse a un codigo cantonal del ICC.

```{r}
 homicidios_cantonal <- homicidios_limpio %>%
   filter(!is.na(canton), canton != "") %>%
   mutate(
     femicidio_art_21 = if_else(
       tipo_homicidio == "FEMICIDIO ARTICULO 21 LPVCM",
       cantidad,
       0L
     ),
     
     femicidio_otros_contextos = if_else(
       tipo_homicidio == "FEMICIDIO EN OTROS CONTEXTOS (ART 21 BIS)",
       cantidad,
       0L
     ),
     
     femicidio_ampliado = if_else(
       tipo_homicidio == "FEMICIDIO AMPLIADO (SEGUN CONVENCION BELEM DO PARA)",
       cantidad,
       0L
     ),
     
     sospecha_femicidio = if_else(
       tipo_homicidio == "SOSPECHA DE FEMICIDIO",
       cantidad,
       0L
     ),
     
     homicidios_mujeres_no_femicidio = if_else(
       tipo_homicidio == "HOMICIDIOS DE MUJERES/NO FEMICIDIOS",
       cantidad,
       0L
     ),
     
     homicidios_mujeres_sin_revision = if_else(
       tipo_homicidio ==
         "HOMICIDIO (MUERTE VIOLENTA DE MUJER INFORME SIN REVISION INICIAL)",
       cantidad,
       0L
     ),
     
     homicidios_mujeres_pendientes = if_else(
       tipo_homicidio ==
         "HOMICIDIO (MUERTE VIOLENTA DE MUJER INFORME PENDIENTE)",
       cantidad,
       0L
     ),
     homicidios_indeterminado = if_else(
       tipo_homicidio == "HOMICIDIOS INDETERMINADO",
       cantidad, 
       0L
     )
     
   ) %>%
   group_by(anio, provincia, canton) %>%
   summarise(
     femicidio_art_21 = sum(femicidio_art_21),
     femicidio_otros_contextos = sum(femicidio_otros_contextos),
     femicidio_ampliado = sum(femicidio_ampliado),
     sospecha_femicidio = sum(sospecha_femicidio),
     homicidios_mujeres_no_femicidio = sum(homicidios_mujeres_no_femicidio),
     homicidios_mujeres_sin_revision = sum(homicidios_mujeres_sin_revision),
     homicidios_mujeres_pendientes = sum(homicidios_mujeres_pendientes),
     homicidios_indeterminado = sum(homicidios_indeterminado),
     
# Variable principal de femicidios para analisis.

 femicidios_registrados = sum(femicidio_art_21) + sum(femicidio_otros_contextos),

# Total de todas las categorias territoriales disponibles.
     
 muertes_violentas_mujeres_total =
       sum( femicidio_art_21) +
       sum( femicidio_otros_contextos) +
       sum( femicidio_ampliado) +
       sum( sospecha_femicidio) +
       sum( homicidios_mujeres_no_femicidio) +
       sum( homicidios_mujeres_sin_revision) +
       sum( homicidios_mujeres_pendientes) +
       sum( homicidios_indeterminado),
     
     .groups = "drop"
   ) %>%
   arrange(anio, provincia, canton)

 
```


CATALOGO DE CANTONES 

NOTA: si se corre el scrit completo, el catalogo ya existe en memoria desde la seccion del ICC y se omite la lectura del csv, si no se carga desde el archivo guardado.

```{r}
if (!exists("catalogo_cantones")) {
   
   catalogo_cantones <- read.csv(
     "catalogo_cantones_icc.csv",
     fileEncoding = "UTF-8",
     stringsAsFactors = FALSE
   )
   
 }

```

 
ASIGNAR CODIGO CANTONAL DESDE EL ICC 

```{r}
homicidios_con_codigo <- homicidios_cantonal %>%
   left_join(
     catalogo_cantones %>%
       select(codigo_canton, canton),
     by = "canton"
   )

 
 names(homicidios_con_codigo)
```

Revisamos si hay cantones que no recibieron codigo 
```{r}
homicidios_con_codigo %>% 
   filter(is.na(codigo_canton)) %>% 
   select(anio, provincia, canton) %>% 
   distinct()
```


BASE FINAL DE FEMICIDIOS 
```{r}
femicidios_resumen <- homicidios_con_codigo %>%
   filter(!is.na(codigo_canton)) %>%
   select(
     anio,
     codigo_canton,
     provincia,
     canton,
     femicidio_art_21,
     femicidio_otros_contextos,
     femicidio_ampliado,
     sospecha_femicidio,
     homicidios_mujeres_no_femicidio,
     homicidios_mujeres_sin_revision,
     homicidios_mujeres_pendientes,
     homicidios_indeterminado,          
     femicidios_registrados,
     muertes_violentas_mujeres_total
   ) %>%
   arrange(anio, codigo_canton)

 
```


VERIFICAMOS CONTROLES DE CALIDAD 
```{r}
# Totales de casos antes del resumen territorial
 
 homicidios_limpio %>%
   group_by(anio) %>%
   summarise(
     total_original = sum(cantidad),
     .groups = "drop"
   )
 
# Totales territoriales después de excluir el caso sin cantón
 
 homicidios_cantonal %>%
   group_by(anio) %>%
   summarise(
     femicidios_registrados = sum(femicidios_registrados),
     total_territorial = sum(muertes_violentas_mujeres_total),
     .groups = "drop"
   )
 
 
# Revisamos cantones que no recibieron código
 
 homicidios_con_codigo %>%
   filter(is.na(codigo_canton)) %>%
   select(anio, provincia, canton) %>%
   distinct()
 
# Revisamos duplicados por llave final
 
 femicidios_resumen %>%
   count(anio, codigo_canton) %>%
   filter(n > 1)
 
# Revisamos cantidad de registros por año
 
 femicidios_resumen %>%
   count(anio)

```

GUARDAMOS LA BASE DE FEMICIDIOS LIMPIA

```{r}
write.csv(
   femicidios_resumen,
   "femicidios_resumen_2022_2024.csv",
   row.names = FALSE,
   fileEncoding = "UTF-8"
 )
```


\section*{UNION-ENTRE-EL-ICC-Y-FEMICIDIOS}


ASEGURAMOS EL FORMATO DE LAS VARIABLES DE UNIÓN

```{r}
icc_unificado <- icc_unificado %>%
   mutate(
     anio = as.integer(anio),
     codigo_canton = as.integer(codigo_canton)
   )
 
 femicidios_resumen <- femicidios_resumen %>%
   mutate(
     anio = as.integer(anio),
     codigo_canton = as.integer(codigo_canton)
   )
```

 REVISAMOS LOS DUBLICADOS
```{r}

 icc_unificado %>%
   count(anio, codigo_canton) %>%
   filter(n > 1)
 
 
 
 femicidios_resumen %>%
   count(anio, codigo_canton) %>%
   filter(n > 1)
 
```
 
**UNION DE BASES**
 
NOTA : Utilizamos left_join() porque ICC es la base principal. Asi se conservan todos los cantones disponibles en ICC, aunque no tengan registros de femicidios en ese año.

```{r}

 icc_femicidios <- icc_unificado %>%
   left_join(
     femicidios_resumen %>%
       select(
         anio,
         codigo_canton,
         femicidio_art_21,
         femicidio_otros_contextos,
         femicidio_ampliado,
         sospecha_femicidio,
         homicidios_mujeres_no_femicidio,
         homicidios_mujeres_sin_revision,
         homicidios_mujeres_pendientes,
         homicidios_indeterminado,
         femicidios_registrados,
         muertes_violentas_mujeres_total
       ),
     by = c("anio", "codigo_canton")
   )
 
```

Verificamos que el numero de filas no cambio 
```{r}
nrow(icc_unificado)
nrow(icc_femicidios)
 
```

REEMPLAZAMOS LOS NA POR CERO
 
NOTA: Los NA significan que ese canton y año no tuvo registros en la base territorial de homicidios dolosos.

```{r}
 icc_femicidios <- icc_femicidios %>%
   mutate(
     across(
       c(
         femicidio_art_21,
         femicidio_otros_contextos,
         femicidio_ampliado,
         sospecha_femicidio,
         homicidios_mujeres_no_femicidio,
         homicidios_mujeres_sin_revision,
         homicidios_mujeres_pendientes,
         femicidios_registrados,
         homicidios_indeterminado,
         muertes_violentas_mujeres_total
       ),
       ~ replace_na(.x, 0L)
     )
   )

 
```

CONTROLES DE CALIDAD DE LA UNION
```{r}
# Verificamos la cantidad de registros por anio 
 
 icc_femicidios %>%
   count(anio)
 
# Verificamos el total de filas 
 
 nrow(icc_femicidios)
 
# Revisamos si hay dublicados en la llave principal
 
 icc_femicidios %>% 
   count(anio, codigo_canton) %>%
   filter(n>1)

# Revisamos si quedaron valores faltantes en variables de femicidios
 
 icc_femicidios %>%
   summarise(
     filas_totales = n(),
     faltantes_femicidios = sum(is.na(femicidios_registrados)),
     faltantes_muertes_violentas =
       sum(is.na(muertes_violentas_mujeres_total))
   )
 
# Comparamos los totales antes y despues del join.
 
 femicidios_resumen %>%
   group_by(anio) %>%
   summarise(
     femicidios_origen = sum(femicidios_registrados),
     muertes_origen = sum(muertes_violentas_mujeres_total),
     .groups = "drop"
   )
 
 icc_femicidios %>%
   group_by(anio) %>%
   summarise(
     femicidios_despues_join = sum(femicidios_registrados),
     muertes_despues_join = sum(muertes_violentas_mujeres_total),
     .groups = "drop"
   )
 

```

GUARDAR LA BASE FINAL UNIFICADA ICC Y Femicidios

```{r}
 
 write.csv(
   icc_femicidios,
   "icc_femicidios_2022_2024.csv",
   row.names = FALSE,
   fileEncoding = "UTF-8"
 )
 

```

\section*{BASE-DE-DATOS-DE-MATRCULA}

IMPORTAR BASE DE MATRICULA 
```{r}

archivo_matricula <- "bd_matricula_sector_estatal_2021_2025.xlsx"
 
 matricula_original <- read_excel(
   archivo_matricula,
   sheet = "Archivo 2021-2025"
 )
```

 LIMPIAR Y PREPARAR LA BASE 

NOTA: Se conservan únicamente los años del proyecto: 2022, 2023 y 2024. La información territorial se interpreta según el cantón de residencia/procedencia de la persona estudiante.
```{r}
 matricula_limpia <- matricula_original %>%
   transmute(
     anio = as.integer(AÑO),
     tipo_matricula = limpiar_texto(TIPO_MATRICULA),
     universidad = limpiar_texto(UNIVERSIDAD),
     carrera = limpiar_texto(CARRERA),
     sexo = limpiar_texto(SEXO),
     
     provincia_original = PROVINCIA_ESTUDIANTE,
     canton_original = CANTON_ESTUDIANTE,
     
     provincia = limpiar_texto(PROVINCIA_ESTUDIANTE),
     canton = limpiar_texto(CANTON_ESTUDIANTE),
     
     pais_estudiante = limpiar_texto(PAIS_ESTUDIANTE)
   ) %>%
   filter(anio %in% c(2022, 2023, 2024)) %>%
   mutate(
     canton = case_when(
       canton %in% c("MONTEVERDE", "MONTE VERDE") ~ "PUNTARENAS",
       canton == "PUERTO JIMENEZ" ~ "GOLFITO",
       canton == "LEON CORTES CASTRO" ~ "LEON CORTES",
       TRUE ~ canton
     )
   )
 
 
 # NOTA: Monteverde es distrito del canton de Puntarenas.
 #       Se mapea al nombre del canton tal como aparece en el catalogo ICC. 
 # NOTA: Puerto Jimenez es distrito del canton de Golfito.
 # NOTA: El nombre oficial en el catalogo ICC es LEON CORTES sin Castro.
 
```
 
 REVISAR REGISTROS SIN CANTON 
 
```{r}
matricula_sin_canton <- matricula_limpia %>%
   filter(is.na(canton) | canton == "") %>%
   count(anio, name = "registros_sin_canton")
 
 print(matricula_sin_canton)
 
```
 
RESUMEN NUMERICO POR CANTON 

NOTA: Se excluyen EXTRANJERO y SIN INFORMACION porque no se pueden asociar a un cantón costarricense.

```{r}
 matricula_resumen_numerico <- matricula_limpia %>%
   filter(
     !is.na(canton),
     canton != "",
     canton != "EXTRANJERO",
     canton != "SIN INFORMACION"
   ) %>%
   group_by(anio, provincia, canton) %>%
   summarise(
     matricula_estatal_total = n(),
     
     matricula_mujeres = sum(
       sexo == "MUJER",
       na.rm = TRUE
     ),
     
     matricula_hombres = sum(
       sexo == "HOMBRE",
       na.rm = TRUE
     ),
     
     matricula_sexo_no_especificado = sum(
       !sexo %in% c("MUJER", "HOMBRE"),
       na.rm = TRUE
     ),
     porcentaje_mujeres = round(
       matricula_mujeres / matricula_estatal_total * 100,
       2
     ),
     
     porcentaje_hombres = round(
       matricula_hombres / matricula_estatal_total * 100,
       2
     ),
     
     matricula_primer_ingreso = sum(
       tipo_matricula == "PRIMER INGRESO",
       na.rm = TRUE
     ),
     
     matricula_no_primer_ingreso = sum(
       tipo_matricula == "NO PRIMER INGRESO",
       na.rm = TRUE
     ),
     
     cantidad_universidades_distintas = n_distinct(
       universidad[!is.na(universidad) & universidad != ""]
     ),
     
     cantidad_carreras_distintas = n_distinct(
       carrera[!is.na(carrera) & carrera != ""]
     ),
     
     .groups = "drop"
   )
 
 
```

UNIVERSIDAD PREDOMINANTE POR CANTON Y AÑO 

```{r}
universidad_predominante <- matricula_limpia %>%
   filter(
     !is.na(canton),
     canton != "",
     canton != "EXTRANJERO",
     canton != "SIN INFORMACION",
     !is.na(universidad),
     universidad != ""
   ) %>%
   count(
     anio,
     provincia,
     canton,
     universidad,
     name = "cantidad_universidad"
   ) %>%
   group_by(anio, provincia, canton) %>%
   slice_max(
     order_by = cantidad_universidad,
     n = 1,
     with_ties = FALSE
   ) %>%
   ungroup() %>%
   rename(
     universidad_predominante = universidad,
     cantidad_universidad_predominante = cantidad_universidad
   )
 
```

CARRERA PREDOMIMANTE POR CANTON Y AÑO 

```{r}

carrera_predominante <- matricula_limpia %>%
   filter(
     !is.na(canton),
     canton != "",
     canton != "EXTRANJERO",
     canton != "SIN INFORMACION",
     !is.na(carrera),
     carrera != ""
   ) %>%
   count(
     anio,
     provincia,
     canton,
     carrera,
     name = "cantidad_carrera"
   ) %>%
   group_by(anio, provincia, canton) %>%
   slice_max(
     order_by = cantidad_carrera,
     n = 1,
     with_ties = FALSE
   ) %>%
   ungroup() %>%
   rename(
     carrera_predominante = carrera,
     cantidad_carrera_predominante = cantidad_carrera
   )
 
 
 
```

 UNIR TODOS LOS INDICADORES DE MATRICULA 
 
```{r}

 matricula_resumen <- matricula_resumen_numerico %>%
   left_join(
     universidad_predominante %>%
       select(
         anio,
         provincia,
         canton,
         universidad_predominante,
         cantidad_universidad_predominante
       ),
     by = c("anio", "provincia", "canton")
   ) %>%
   left_join(
     carrera_predominante %>%
       select(
         anio,
         provincia,
         canton,
         carrera_predominante,
         cantidad_carrera_predominante
       ),
     by = c("anio", "provincia", "canton")
   ) %>%
   arrange(anio, provincia, canton)
 
 
```
 
 ASIGNAR CODIGO CANTONAL DESDE CATALOGO DEL ICC

```{r}
 matricula_con_codigo <- matricula_resumen %>%
   left_join(
     catalogo_cantones %>%
       select(codigo_canton, canton),
     by = "canton"
   )
```

REVISAR CATONES SIN CODIGO CANTONAL 

```{r}
cantones_matricula_sin_codigo <- matricula_con_codigo %>%
   filter(is.na(codigo_canton)) %>%
   select(anio, provincia, canton) %>%
   distinct() %>%
   arrange(anio, provincia, canton)
 
 print(cantones_matricula_sin_codigo)
 
```

CREAR BASE DE MATRICULA, LISTA PARA JOIN

```{r}
matricula_cantonal <- matricula_con_codigo %>%
   filter(!is.na(codigo_canton)) %>%
   select(
     anio,
     codigo_canton,
     provincia,
     canton,
     
     matricula_estatal_total,
     matricula_mujeres,
     matricula_hombres,
     matricula_sexo_no_especificado,
     porcentaje_mujeres,
     porcentaje_hombres,
     matricula_primer_ingreso,
     matricula_no_primer_ingreso,
     
     universidad_predominante,
     cantidad_universidad_predominante,
     
     carrera_predominante,
     cantidad_carrera_predominante,
     
     cantidad_universidades_distintas,
     cantidad_carreras_distintas
   ) %>%
   arrange(anio, codigo_canton)
 
 
```

CONTROLES DE CALIDAD MATRICULA

```{r}
# Revisamos si hay duplicados por canton - añ o
 matricula_cantonal %>%
   count(anio, codigo_canton) %>%
   filter(n > 1)
 
 # Revisamos la cantidad de cantones con matricula por año.
 matricula_cantonal %>%
   count(anio)
 
 # Revisamos si hay faltantes en las variables numericas principales.
 
 matricula_cantonal %>%
   summarise(
     faltantes_matricula_total = sum(is.na(matricula_estatal_total)),
     faltantes_mujeres = sum(is.na(matricula_mujeres)),
     faltantes_hombres = sum(is.na(matricula_hombres)),
     faltantes_sexo_no_especificado = sum(is.na(matricula_sexo_no_especificado)),
     faltantes_porcentaje_mujeres = sum(is.na(porcentaje_mujeres)),
     faltantes_porcentaje_hombres = sum(is.na(porcentaje_hombres)),
     faltantes_primer_ingreso = sum(is.na(matricula_primer_ingreso)),
     faltantes_no_primer_ingreso = sum(is.na(matricula_no_primer_ingreso))
   )
 
 
 # Verificamos que el total de matricula coincide con la suma por sexo.
 
 matricula_cantonal %>%
   mutate(
     diferencia_sexo =
       matricula_estatal_total -
       matricula_mujeres -
       matricula_hombres -
       matricula_sexo_no_especificado
   ) %>%
   filter(diferencia_sexo != 0)
 
 # Verificamos que el total coincide con primer ingreso + no primer ingreso.
 
 matricula_cantonal %>%
   mutate(
     diferencia_tipo_matricula =
       matricula_estatal_total -
       matricula_primer_ingreso -
       matricula_no_primer_ingreso
   ) %>%
   filter(diferencia_tipo_matricula != 0)
 
 
 
```

$$ UNION-FINAL : ICC+FEMICIDIOS+MATRICULA$$

```{r}
base_final_tres_fuentes <- icc_femicidios %>%
   left_join(
     matricula_cantonal %>%
       select(
         anio,
         codigo_canton,
         matricula_estatal_total,
         matricula_mujeres,
         matricula_hombres,
         matricula_sexo_no_especificado,
         porcentaje_mujeres,
         porcentaje_hombres,
         matricula_primer_ingreso,
         matricula_no_primer_ingreso,
         universidad_predominante,
         cantidad_universidad_predominante,
         carrera_predominante,
         cantidad_carrera_predominante,
         cantidad_universidades_distintas,
         cantidad_carreras_distintas
       ),
     by = c("anio", "codigo_canton"),
     relationship = "one-to-one"
   ) %>%
   arrange(anio, codigo_canton)
 
 
```

CONTROLES DE CALIDAD A BASE FINAL 

```{r}

 base_final_tres_fuentes %>%
   count(anio, codigo_canton) %>%
   filter(n > 1)
 
 nrow(icc_femicidios)
 nrow(base_final_tres_fuentes)
 
 # revisamos cantones por año.
 base_final_tres_fuentes %>%
   count(anio)
 
 # revisamos cantones que no recibieron matricula.
 
 base_final_tres_fuentes %>%
   filter(is.na(matricula_estatal_total)) %>%
   select(anio, codigo_canton, canton) %>%
   arrange(anio, codigo_canton)
 
 # revisamos si hay faltantes de variables nuevas.
 
 base_final_tres_fuentes %>%
   summarise(
     faltantes_matricula_total = sum(is.na(matricula_estatal_total)),
     faltantes_mujeres = sum(is.na(matricula_mujeres)),
     faltantes_hombres = sum(is.na(matricula_hombres)),
     faltantes_sexo_no_especificado = sum(is.na(matricula_sexo_no_especificado)),
     faltantes_porcentaje_mujeres = sum(is.na(porcentaje_mujeres)),
     faltantes_porcentaje_hombres = sum(is.na(porcentaje_hombres)),
     faltantes_primer_ingreso = sum(is.na(matricula_primer_ingreso)),
     faltantes_no_primer_ingreso = sum(is.na(matricula_no_primer_ingreso))
   )
 
 
```

GUARDAMOS LA BASE FINAL

```{r}

 write.csv(
   matricula_cantonal,
   "matricula_estatal_cantonal_2022_2024.csv",
   row.names = FALSE,
   fileEncoding = "UTF-8"
 )
 
 write.csv(
   base_final_tres_fuentes,
   "base_final.csv",
   row.names = FALSE,
   fileEncoding = "UTF-8"
 )
 
```


$$SECCIO_02_PROGRAMACION_R$$



```{r}

# Importamos la base final unificada


base_final <- read.csv(
  "base_final_icc_femicidios_matricula_2022_2024.csv",
  fileEncoding = "UTF-8"
)


# Hacemos revision inicial de la base (mejor confirmar)

head(base_final)
str(base_final)
dim(base_final)


```


```{r}

# VECTORES DE VARIABLES NUMERICAS 

# NOTA: Se crea este vector para reunir los nombres de las variables cuantitativas,
#       principales de la base. Esto nos puede permitir seleccionar y reutilizarlas 
#       posteriormente en funciones, tablas estadistias, graficos y analisis sin tener 
#       que escribir el nombre manualmente.


variables_numericas <- c(
  "indice_competitividad",
  "femicidios_registrados",
  "muertes_violentas_mujeres_total",
  "matricula_estatal_total",
  "matricula_mujeres",
  "matricula_hombres",
  "matricula_sexo_no_especificado",
  "porcentaje_mujeres",
  "porcentaje_hombres",
  "matricula_primer_ingreso",
  "matricula_no_primer_ingreso"
)

variables_numericas


```


```{r}

# LISTA DE VARIABLES POR DIMENSION 

# NOTA: Se crea la lista para agrupar las variables segun las tres dimienciones
#       principales del proyecto; competitividad, violencia contra las mujeres y educacion 
#       univercitaria estatal
#       Buscamos que facilite la organizacion al seleccionar grupos de variables para analisis,
#       graficos y filtros dentro de shiny


variables_por_dimension <- list(
  competitividad = c( "indice_competitividad",
                       "pilar_economico",
                       "pilar_empresarial",
                       "pilar_gobierno",
                       "pilar_laboral",
                       "pilar_infraestructura",
                       "pilar_innovacion",
                       "pilar_calidad_vida"
    ),
  violencia = c( "femicidio_art_21",
                 "femicidio_otros_contextos",
                 "femicidio_ampliado",
                 "sospecha_femicidio",
                 "femicidios_registrados",
                 "muertes_violentas_mujeres_total"
    ),
  educacion = c("matricula_estatal_total",
                "matricula_mujeres",
                "matricula_hombres",
                "matricula_sexo_no_especificado",
                "porcentaje_mujeres",
                "porcentaje_hombres",
                "matricula_primer_ingreso",
                "matricula_no_primer_ingreso"
    
  )
)

variables_por_dimension$educacion



```

```{r}

# FUNCION PARA RESUMEN ESTADISTICO 

# NOTA: Esta funcion recibe una base de datos y el nombre de una variable
#       numerica. Luego calcula medidas descriptivas basicas para facilitar el
#       analisis de competitiividad, femicidios y matricu;a 

resumen_estadistico <- function(datos, variable) {
  
  # Extrae la columna indicada usando su nombre.
  valores <- datos[[variable]]
  
  # Crea y devuelve un data frame con las estadísticas principales.
  data.frame(
    variable = variable,
    minimo = min(valores, na.rm = TRUE),
    media = mean(valores, na.rm = TRUE),
    mediana = median(valores, na.rm = TRUE),
    desviacion_estandar = sd(valores, na.rm = TRUE),
    maximo = max(valores, na.rm = TRUE),
    valores_faltantes = sum(is.na(valores))
  )
}

# EJEMPLO 
resumen_estadistico(
  datos = base_final,
  variable = "indice_competitividad"
)



# FUNCION PARA VERIFICAR VARIABLES 

# NOTA: Esta funcion verifica si una variable indicada por el usuario
#       existe dentro de la base de datos antes de utilizarla en analisis,
#       graficos o filtros para shiny


verificar_variable <- function(datos, variable) {
  
  if (variable %in% names(datos)) {
    
    return(paste("La variable", variable, "sí existe en la base de datos."))
    
  } else {
    
    return(paste("La variable", variable, "no existe en la base de datos."))
  }
}

# Ejemplo de prueba

verificar_variable(
  datos = base_final,
  variable = "indice_competitividad"
)

verificar_variable(
  datos = base_final,
  variable = "variable_inexistente"
)

```

```{r}

# FUNCION PARA CREAR ETIQUETAS LEGIBLES

# NOTA: Esta funcion recibe un vector con los nombres de variable y crea etiquetas mas faciles de leer
#       Por ejemplo: "matricula_primer_ingreso" pasa a "Matricula primer ingreso" 
#       Se puede utilizar en tablas, graficos y menus de shiny


crear_etiquetas_variables <- function(variables) {
  
  etiquetas <- character(length(variables))
  
  for (i in seq_along(variables)) {
    
    etiquetas[i] <- variables[i] %>%
      str_replace_all("_", " ") %>%
      str_to_sentence()
  }
  
  names(etiquetas) <- variables
  
  return(etiquetas)
}

etiquetas_variables <- crear_etiquetas_variables(  # crea etiquetas para las variables numericas del proyecto
  variables_numericas
)

# Mostrar 

etiquetas_variables

# Ejemplo

etiquetas_variables["femicidios_registrados"]


```

```{r}

# FUNCION PARA CONTAR VALORES FALTANTES 
# NOTA: Esta funcion recibe una base de datos y cuenta valores faltantes existentes en cada una de sus columnas 
#       Se usa saply para aplicar la misma operacion a todas las variables de la base de datos de forma automatica 


contar_faltantes <- function(datos) {
  
  sapply(datos, function(columna) {
    sum(is.na(columna))
  })
}

# Aplicamos la función a la base final

faltantes_base_final <- contar_faltantes(base_final)

# Mostrar la cantidad de valores faltantes por variable

faltantes_base_final

# En el caso de evaluar una variable
contar_faltantes(base_final["indice_competitividad"])


```

```{r}

# FUNCION PARA ORGANIZAR VARIABLES POR DIMENSION
# NOTA: Esta funcion recorre la lista de variables por dimencion  y revisa cuales de esas variables
#       existen realmente en la base final.
#       Se utiliza lapply porque la funcion trabaja sobre cada elemento de la lista

verificar_variables_por_dimension <- function(datos, lista_variables) {
  
  lapply(lista_variables, function(grupo_variables) {
    
    grupo_variables[grupo_variables %in% names(datos)]
  })
}

# Aplicamos la funcion a la lista creada anteriormente

variables_disponibles <- verificar_variables_por_dimension(
  datos = base_final,
  lista_variables = variables_por_dimension
)

# Mostrar las variables disponibles por cada dimension

variables_disponibles


```

```{r}

# NOTA IMPORTANTE: El punto c queda pendiente porque hay que definir el documento final 

# source("02_funciones_programacion.R")

```

$$VISUALIZACIONES$$

  
Gráfico 1: Femicidios por año
```{r echo=FALSE}
femicidios_anio <- aggregate(femicidios_registrados ~ anio, data = base_final, FUN = sum)

grafico1 <- ggplot(femicidios_anio, aes(x = factor(anio), y = femicidios_registrados)) +
  geom_col(fill = "darkseagreen") + 
  geom_text(aes(label = femicidios_registrados), vjust = -0.4) +
  labs( title = "Femicidios por año", 
        x = "Año", y = "Cantidad de femicidios") +
  theme_minimal()
```

Gráfico 2: Relacion entre competitividad cantonal y femicidios
```{r echo=FALSE}
# Se crea una columna de texto personalizada.
# Este texto será el que aparecerá cuando se pase el cursor sobre cada punto.
base_final$texto <- paste(
  "Cantón:", base_final$canton,
  "<br>Año:", base_final$anio,
  "<br>ICC:", round(base_final$indice_competitividad, 2),
  "<br>Categoría ICC:", base_final$categoria_competitividad,
  "<br>Femicidios registrados:", base_final$femicidios_registrados
)

grafico2 <- ggplot( base_final,
                    aes( x = indice_competitividad, y = femicidios_registrados,
                                       color = categoria_competitividad,
                                       text = texto)) +
  geom_point(size = 3, alpha = 0.8) +
  labs(
    title = "Relación entre competitividad cantonal y femicidios",
    x = "Índice de Competitividad Cantonal",
    y = "Femicidios registrados",
    color = "Categoría ICC"
  ) +
  theme_minimal()

# Se convierte el gráfico de ggplot en un gráfico interactivo.
# tooltip = "text" indica que se debe mostrar el texto personalizado
# cuando se pasa el cursor sobre cada punto.
ggplotly(grafico_icc_femicidios, tooltip = "text")

```


Gráfico 3: Top 15 cantones con mas femicidios registrados
```{r echo=FALSE}
# Se agrupan los datos por cantón
femicidios_canton <- aggregate(femicidios_registrados ~ canton, data = base_final, FUN = sum)

#Se ordena la tabla de mayor a menor según la cantidad de femicidios registrados.
femicidios_canton <- femicidios_canton[order(femicidios_canton$femicidios_registrados, decreasing = TRUE), ]

#Se seleccionan únicamente los primeros 15 cantones
top15 <- head(femicidios_canton, 15)

#Se convierte la variable canton en factor
top15$canton <- factor(top15$canton, levels = rev(top15$canton)) 
# Se usa rev() para que el cantón con más femicidios aparezca arriba
# después de aplicar coord_flip().


#Construccion del grafico
grafico3 <- ggplot(top15, aes(x = canton, y = femicidios_registrados)) +
  geom_col(fill = "darkslategray3") +
  coord_flip() +
  geom_text(aes(label = femicidios_registrados), hjust = -0.8) +
  labs( title = "Top 15 cantones con más femicidios registrados",
        x = "Cantón", y = "Femicidios acumulados") +
  theme_minimal()
```

Gráfico 4: Porcentaje de matricula femenina segun categoria ICC
```{r echo=FALSE}
grafico4 <- ggplot(base_final, 
                   aes(x = categoria_competitividad, y = porcentaje_mujeres, 
                       fill = categoria_competitividad, 
                       text = paste( "Categoría ICC:", categoria_competitividad, 
                                     "<br>Porcentaje mujeres:", round(porcentaje_mujeres, 1), "%"))) + 
  geom_boxplot(alpha = 0.8) + 
  labs( title = "Porcentaje de matricula femenina segun categoria ICC",
        x = "Categoria de competitividad", y = "Porcentaje mujeres matriculadas") 
ggplotly(grafico4, tooltip = "text")
```

Gráfico 5: Matricula femenina y femicidios por categoria ICC
```{r echo=FALSE}
# Hago primero una tabla resumida en formato largo para poder hacer graficos de barras agrupadas
comparacion_larga <- base_final %>% 
  group_by(categoria_competitividad) %>% 
  summarise(
    `Matrícula femenina (%)` = mean(porcentaje_mujeres, na.rm = TRUE),
    `Femicidios promedio` = mean(femicidios_registrados, na.rm = TRUE),
    .groups = "drop"
  ) %>%
 pivot_longer(cols = c(`Matrícula femenina (%)`,`Femicidios promedio`),
               names_to = "variable", values_to = "valor")
#Construccion del grafico
grafico5 <- ggplot(comparacion_larga, aes(x = categoria_competitividad, y = valor, fill = categoria_competitividad)) +
  geom_col(width = 0.7, show.legend = FALSE) +
  geom_text(aes(label = round(valor, 1)),
            vjust = -0.2, size = 3.5) +
  labs(
    title = "Matrícula femenina y femicidios por categoría ICC",
    x = "Categoría ICC",
    y = "Valor",
    fill = "Variable"
  ) +
  theme_minimal()
```

Gráfico 6: Evolucion del porcentaje de matricula femenina
```{r echo=FALSE}
matricula_anio_cat <- aggregate(porcentaje_mujeres ~ anio + categoria_competitividad, data = base_final, FUN = mean)

grafico6 <- ggplot(matricula_anio_cat, aes(x = anio, y = porcentaje_mujeres, 
  color = categoria_competitividad, group = categoria_competitividad, 
  text = paste("Año:", anio, "<br>Categoría ICC:", categoria_competitividad, "<br>Porcentaje mujeres:", 
      round(porcentaje_mujeres, 1), "%"))) +  
  geom_line(size = 1.2) +
  geom_point(size = 3) +
  labs( title = "Evolución del porcentaje de matrícula femenina",
        x = "Año", y = "Porcentaje de mujeres matriculadas", color = "Categoría ICC") +
  theme_minimal()

ggplotly(grafico6, tooltip = "text")
```


#analisis Estadistico



```{r}


variables_por_dimension <- list(
  competitividad = c( "indice_competitividad",
                       "pilar_economico",
                       "pilar_empresarial",
                       "pilar_gobierno",
                       "pilar_laboral",
                       "pilar_infraestructura",
                       "pilar_innovacion",
                       "pilar_calidad_vida"
    ),
  violencia = c( "femicidio_art_21",
                 "femicidio_otros_contextos",
                 "femicidio_ampliado",
                 "sospecha_femicidio",
                 "femicidios_registrados",
                 "muertes_violentas_mujeres_total"
    ),
  educacion = c("matricula_estatal_total",
                "matricula_mujeres",
                "matricula_hombres",
                "matricula_sexo_no_especificado",
                "porcentaje_mujeres",
                "porcentaje_hombres",
                "matricula_primer_ingreso",
                "matricula_no_primer_ingreso"
    
  )
)


```
########################################################################################################
Funciones de analisis


```{r}
"funcion Resumen Estadistico"
resumen_estadistico <- function(datos, variable) {
  
  # Extrae la columna indicada usando su nombre.
  valores <- datos[[variable]]

  
  # Crea y devuelve un data frame con las estadísticas principales.
  data.frame(
    variable = variable,

    minimo = min(valores, na.rm = TRUE),
    media = mean(valores, na.rm = TRUE),
    mediana = median(valores, na.rm = TRUE),
    desviacion_estandar = sd(valores, na.rm = TRUE),
    maximo = max(valores, na.rm = TRUE)
  )
}



```


```{r}
"medidas de posicion"

medidas_posicion <- function(datos, variable) {

valores <- datos[[variable]]

data.frame(
variable = variable, 
Q1 = quantile(valores, 0.25, na.rm = TRUE),
Mediana = quantile(valores, 0.50, na.rm = TRUE),
Q3 = quantile(valores, 0.75, na.rm = TRUE),
varianza = var(valores,na.rm = TRUE),
desviacion_estandar = sd(valores, na.rm = TRUE))}




```


```{r}

"Funcion de medidas de posicion"


medidas_posicion_por_canton <- function(datos, variable) {
  
  cantones <- unique(datos$canton)
  
  resultado <- do.call(rbind, lapply(cantones, function(c) {
    
    datos_filtrados <- datos[datos$canton == c, ]
    
    # Extraer valores
    valores <- datos_filtrados[[variable]]
    
    data.frame(
      canton = c,
      variable = variable,
      Q1 = quantile(valores, 0.25, na.rm = TRUE),
      Mediana = quantile(valores, 0.50, na.rm = TRUE),
      Q3 = quantile(valores, 0.75, na.rm = TRUE),
      varianza = var(valores, na.rm = TRUE),
      desviacion_estandar = sd(valores, na.rm = TRUE)
    )
    
  }))
  
  return(resultado)
}


  
    

```

write



```{r}
"Resumen estadistico canton"

resumen_estadistico_canton <- function(datos, variable) {
  
  # Obtener lista de cantones únicos
  cantones <- unique(datos$canton)
  
  # Aplicar cálculo por cada cantón
  resultado <- do.call(rbind, lapply(cantones, function(c) {
    
    datos_filtrados <- datos[datos$canton == c, ]
    
    # Extraer valores
    valores <- datos_filtrados[[variable]]
    
    # Crear fila de resumen
    data.frame(
      variable = variable,
      canton = c,
      minimo = min(valores, na.rm = TRUE),
      media = mean(valores, na.rm = TRUE),
      mediana = median(valores, na.rm = TRUE),
      desviacion_estandar = sd(valores, na.rm = TRUE),
      maximo = max(valores, na.rm = TRUE)
    )
  }))
  
  return(resultado)
}

```

##############################################################################################

Tablas descriptivas resumen



```{r}


          " Tabla de estadisticas desriptivas en educacion Costa Rica"

Tabla_matricula_hombres <-  resumen_estadistico(datos = base_final,
                       variable = "matricula_hombres")

Tabla_matricula_mujeres <-  resumen_estadistico(datos = base_final,
                       variable = "matricula_mujeres")


 Tabla_matricula_sexo_no_especificado <- resumen_estadistico(  datos = base_final,
  variable = "matricula_sexo_no_especificado") 

   
 Tabla_matricula_primer_ingreso <- resumen_estadistico( datos = base_final,
  variable = "matricula_primer_ingreso") 

 
Tabla_matricula_no_primer_ingreso <-  resumen_estadistico(datos = base_final,
                       variable = "matricula_no_primer_ingreso")

Tabla_matricula_estatal_total <-  resumen_estadistico(datos = base_final,
                       variable = "matricula_estatal_total")


Tabla_de_estadisticas_Descriptivas_en_educacion_Costa_Rica <- rbind( Tabla_matricula_hombres,
                                    Tabla_matricula_mujeres, 
                                     Tabla_matricula_sexo_no_especificado,
                                    Tabla_matricula_primer_ingreso,
                                    Tabla_matricula_no_primer_ingreso,
                                    Tabla_matricula_estatal_total
                                 )
 
 


```




```{r }

          " Tabla de estadisticas desriptivas en competitividad Costa Rica"

Resumen_indice_competitividad <-  resumen_estadistico(datos = base_final,
                       variable = "indice_competitividad")

Resumen_pilar_economico <-  resumen_estadistico( datos = base_final, 
                                                 variable = "pilar_economico")


 Resumen_pilar_empresarial <- resumen_estadistico( datos = base_final,
                                                   variable = "pilar_empresarial") 

   
 Resumen_pilar_gobierno <- resumen_estadistico(
 datos = base_final,
  variable = "pilar_gobierno") 

 
Resumen_pilar_laboral <-  resumen_estadistico(datos = base_final,
                       variable = "pilar_laboral")

Resumen_pilar_infraestructura <-  resumen_estadistico(datos = base_final,
                       variable = "pilar_infraestructura")

Resumen_pilar_innovacion <-  resumen_estadistico(datos = base_final,
                       variable = "pilar_innovacion")

Resumen_pilar_calidad_vida <-  resumen_estadistico(datos = base_final,
                       variable = "pilar_calidad_vida")


Tabla_estadisticas_Descriptivas_Competitividad_Costa_Rica <- rbind( Resumen_indice_competitividad, 
                                                   Resumen_pilar_economico, 
                                                   Resumen_pilar_empresarial, 
                                                   Resumen_pilar_gobierno,
                                                   Resumen_pilar_laboral,
                                                   Resumen_pilar_infraestructura,
                                                   Resumen_pilar_innovacion,
                                                   Resumen_pilar_calidad_vida
                                      
                                      )


 
 

  
  
```



```{r}
          " Tabla de estadisticas desriptivas en violencia Contra la mujer Costa Rica"

Tabla_femicidio_art_21 <-  resumen_estadistico(datos = base_final,
                       variable = "femicidio_art_21")

Tabla_femicidio_otros_contextos <-  resumen_estadistico(datos = base_final,
                       variable = "femicidio_otros_contextos")


 Tabla_femicidio_ampliado <- resumen_estadistico(
 datos = base_final,
  variable = "femicidio_ampliado") 

   
 Tabla_sospecha_femicidio <- resumen_estadistico(
 datos = base_final,
  variable = "sospecha_femicidio") 

 
Tabla_femicidios_registrados <-  resumen_estadistico(datos = base_final,
                       variable = "femicidios_registrados")


Tabla_muertes_violentas_mujeres_total <-  resumen_estadistico(datos = base_final,
                       variable = "muertes_violentas_mujeres_total")



Tabla_estadisticas_Descriptivas_Violencia_Costa_Rica <- rbind( Tabla_femicidio_art_21, 
                                             Tabla_femicidio_otros_contextos, 
                                             Tabla_femicidio_ampliado,
                                             Tabla_sospecha_femicidio, 
                                             Tabla_femicidios_registrados,
                                             Tabla_muertes_violentas_mujeres_total
                                      
                                      )


 


```


#############################################################################################
Tablas segun medidas de posion 



```{r}
 

" Tabla de medidas posicion en educacion Costa Rica"

Tabla_medidas_posicion_matricula_hombres <-  medidas_posicion(datos = base_final,
                       variable = "matricula_hombres")

Tabla_medidas_posicion_matricula_mujeres <-  medidas_posicion(datos = base_final,
                       variable = "matricula_mujeres")


 Tabla_medidas_posicion_matricula_sexo_no_especificado <- medidas_posicion(  datos = base_final,
  variable = "matricula_sexo_no_especificado") 

   
 Tabla_medidas_posicion_matricula_primer_ingreso <- medidas_posicion( datos = base_final,
  variable = "matricula_primer_ingreso") 

 
Tabla_medidas_posicion_matricula_no_primer_ingreso <-  medidas_posicion(datos = base_final,
                       variable = "matricula_no_primer_ingreso")

Tabla_medidas_posicion_matricula_estatal_total <-  medidas_posicion(datos = base_final,
                       variable = "matricula_estatal_total")


Tabla_de_medidas_posicion_en_educacion_Costa_Rica <- rbind( Tabla_medidas_posicion_matricula_hombres,
                                    Tabla_medidas_posicion_matricula_mujeres, 
                                     Tabla_medidas_posicion_matricula_sexo_no_especificado,
                                    Tabla_medidas_posicion_matricula_primer_ingreso,
                                    Tabla_medidas_posicion_matricula_no_primer_ingreso,
                                    Tabla_medidas_posicion_matricula_estatal_total
                                 )


 




```





```{r}


          " Tabla de medidas posicion en competitividad Costa Rica"

ResumenMP_indice_competitividad <-  medidas_posicion(datos = base_final,
                       variable = "indice_competitividad")

ResumenMP_pilar_economico <-  medidas_posicion( datos = base_final, 
                                                 variable = "pilar_economico")


 ResumenMP_pilar_empresarial <- medidas_posicion( datos = base_final,
                                                   variable = "pilar_empresarial") 

   
 ResumenMP_pilar_gobierno <- medidas_posicion(
 datos = base_final,
  variable = "pilar_gobierno") 

 
ResumenMP_pilar_laboral <-  medidas_posicion(datos = base_final,
                       variable = "pilar_laboral")

ResumenMP_pilar_infraestructura <-  medidas_posicion(datos = base_final,
                       variable = "pilar_infraestructura")

ResumenMP_pilar_innovacion <-  medidas_posicion(datos = base_final,
                       variable = "pilar_innovacion")

ResumenMP_pilar_calidad_vida <-  medidas_posicion(datos = base_final,
                       variable = "pilar_calidad_vida")


Tabla_medidas_posicion_Competitividad_Costa_Rica <- rbind( ResumenMP_indice_competitividad, 
                                                   ResumenMP_pilar_economico, 
                                                   ResumenMP_pilar_empresarial, 
                                                   ResumenMP_pilar_gobierno,
                                                   ResumenMP_pilar_laboral,
                                                   ResumenMP_pilar_infraestructura,
                                                   ResumenMP_pilar_innovacion,
                                                   ResumenMP_pilar_calidad_vida
                                      
                                      )


 


```



```{r}
"Tabla de medidas de posicion  Violencia contra la mujer en Costa Rica"


TablaMP_femicidio_art_21 <-  medidas_posicion(datos = base_final,
                       variable = "femicidio_art_21")

TablaMP_femicidio_otros_contextos <-  medidas_posicion(datos = base_final,
                       variable = "femicidio_otros_contextos")


 TablaMP_femicidio_ampliado <- medidas_posicion(
 datos = base_final,
  variable = "femicidio_ampliado") 

   
 TablaMP_sospecha_femicidio <- medidas_posicion(
 datos = base_final,
  variable = "sospecha_femicidio") 

 
TablaMP_femicidios_registrados <-  medidas_posicion(datos = base_final,
                       variable = "femicidios_registrados")


TablaMP_muertes_violentas_mujeres_total <-  medidas_posicion(datos = base_final,
                       variable = "muertes_violentas_mujeres_total")



Tabla_medidas_posicion_Violencia_Costa_Rica <- rbind( TablaMP_femicidio_art_21, 
                                             TablaMP_femicidio_otros_contextos, 
                                             TablaMP_femicidio_ampliado,
                                             TablaMP_sospecha_femicidio, 
                                             TablaMP_femicidios_registrados,
                                             TablaMP_muertes_violentas_mujeres_total
                                      )









```




######################################################################################################################
Tablas de Medidas de Posicion segun canton 
medidas_posicion_por_canton 


```{r}
" Tabla de medidas posicion en educacion Conton"

Tabla_medidas_posicion_conton_matricula_hombres <-  medidas_posicion_por_canton(datos = base_final,
                       variable = "matricula_hombres")

Tabla_medidas_posicion_conton_matricula_mujeres <-  medidas_posicion_por_canton(datos = base_final,
                       variable = "matricula_mujeres")


 Tabla_medidas_posicion_conton_matricula_sexo_no_especificado <- medidas_posicion_por_canton(  datos = base_final,
  variable = "matricula_sexo_no_especificado") 

   
 Tabla_medidas_posicion_conton_matricula_primer_ingreso <- medidas_posicion_por_canton( datos = base_final,
  variable = "matricula_primer_ingreso") 

 
Tabla_medidas_posicion_conton_matricula_no_primer_ingreso <-  medidas_posicion_por_canton(datos = base_final,
                       variable = "matricula_no_primer_ingreso")

Tabla_medidas_posicion_conton_matricula_estatal_total <-  medidas_posicion_por_canton(datos = base_final,
                       variable = "matricula_estatal_total")


Tabla_de_medidas_posicion_en_educacion_Conton <- rbind( Tabla_medidas_posicion_conton_matricula_hombres,
                                    Tabla_medidas_posicion_conton_matricula_mujeres, 
                                     Tabla_medidas_posicion_conton_matricula_sexo_no_especificado,
                                    Tabla_medidas_posicion_conton_matricula_primer_ingreso,
                                    Tabla_medidas_posicion_conton_matricula_no_primer_ingreso,
                                    Tabla_medidas_posicion_conton_matricula_estatal_total
                                 )


 




```



```{r}

  " Tabla de medidas posicion en competitividad por canton"

ResumenMPC_indice_competitividad <-  medidas_posicion_por_canton(datos = base_final,
                       variable = "indice_competitividad")

ResumenMPC_pilar_economico <-  medidas_posicion_por_canton( datos = base_final, 
                                                 variable = "pilar_economico")


 ResumenMPC_pilar_empresarial <- medidas_posicion_por_canton( datos = base_final,
                                                   variable = "pilar_empresarial") 

   
 ResumenMPC_pilar_gobierno <- medidas_posicion_por_canton(
 datos = base_final,
  variable = "pilar_gobierno") 

 
ResumenMPC_pilar_laboral <-  medidas_posicion_por_canton(datos = base_final,
                       variable = "pilar_laboral")

ResumenMPC_pilar_infraestructura <-  medidas_posicion_por_canton(datos = base_final,
                       variable = "pilar_infraestructura")

ResumenMPC_pilar_innovacion <-  medidas_posicion_por_canton(datos = base_final,
                       variable = "pilar_innovacion")

ResumenMPC_pilar_calidad_vida <-  medidas_posicion_por_canton(datos = base_final,
                       variable = "pilar_calidad_vida")


Tabla_medidas_posicion_Competitividad_Canton <- rbind( ResumenMPC_indice_competitividad, 
                                                   ResumenMPC_pilar_economico, 
                                                   ResumenMPC_pilar_empresarial, 
                                                   ResumenMPC_pilar_gobierno,
                                                   ResumenMPC_pilar_laboral,
                                                   ResumenMPC_pilar_infraestructura,
                                                   ResumenMPC_pilar_innovacion,
                                                   ResumenMPC_pilar_calidad_vida
                                      
                                      )









```




```{r}

"Tabla de medidas de posicion  Violencia contra la mujer por canton"


TablaMPC_femicidio_art_21 <-  medidas_posicion_por_canton(datos = base_final,
                       variable = "femicidio_art_21")

TablaMPC_femicidio_otros_contextos <-  medidas_posicion_por_canton(datos = base_final,
                       variable = "femicidio_otros_contextos")


  TablaMPC_femicidio_ampliado <- medidas_posicion_por_canton(
 datos = base_final,
  variable = "femicidio_ampliado") 

   
 TablaMPC_sospecha_femicidio <- medidas_posicion_por_canton(
 datos = base_final,
  variable = "sospecha_femicidio") 

 
TablaMPC_femicidios_registrados <-  medidas_posicion_por_canton(datos = base_final,
                       variable = "femicidios_registrados")


TablaMPC_muertes_violentas_mujeres_total <-  medidas_posicion_por_canton(datos = base_final,
                       variable = "muertes_violentas_mujeres_total")



Tabla_medidas_posicion_Violencia_Conton <- rbind( TablaMPC_femicidio_art_21, 
                                             TablaMPC_femicidio_otros_contextos, 
                                             TablaMPC_femicidio_ampliado,
                                             TablaMPC_sospecha_femicidio, 
                                             TablaMPC_femicidios_registrados,
                                             TablaMPC_muertes_violentas_mujeres_total
                                      )


 


```





############################################################################################################
Tablas de correlación 
La correlación no implica causalidad 


```{r}


"Correlacion en estadisticas descriptivas Violencia contra la muejer y competitividad en Costa Rica"

Correlacion_mmuertes_violentas_mujeres_total <-  resumen_estadistico(datos = base_final,
                       variable = "muertes_violentas_mujeres_total")


Correlacion_indice_competitividad <-  resumen_estadistico(datos = base_final,
                       variable = "indice_competitividad")

Correlacion_pilar_laboral <-  resumen_estadistico(datos = base_final,
                       variable = "pilar_laboral")

Correlacion_pilar_infraestructura <-  resumen_estadistico(datos = base_final,
                       variable = "pilar_infraestructura")


Correlacion_pilar_infraestructura <-  resumen_estadistico(datos = base_final,
                       variable = "pilar_infraestructura")

   
Tabla_Correlacion_violencia_y_competitividad <- rbind( 
  Correlacion_muertes_violentas_mujeres_total,  
  Correlacion_indice_competitividad,
  Correlacion_pilar_laboral,
  Correlacion_pilar_infraestructura 
  ) 






```
 

```{r}

"Correlacion  en estadisticas descriptivas matricula estatal total y competitividad en Costa Rica"

Correlacion_matricula_estatal_total <-  resumen_estadistico(datos = base_final,
                       variable = "matricula_estatal_total")


Correlacion_indice_competitividad <-  resumen_estadistico(datos = base_final,
                       variable = "indice_competitividad")

Correlacion_pilar_laboral <-  resumen_estadistico(datos = base_final,
                       variable = "pilar_laboral")

Correlacion_pilar_infraestructura <-  resumen_estadistico(datos = base_final,
                       variable = "pilar_infraestructura")


Correlacion_pilar_infraestructura <-  resumen_estadistico(datos = base_final,
                       variable = "pilar_infraestructura")

   
Tabla_Correlacion_matricula_estatal_total_y_competitividad <- rbind( Correlacion_matricula_estatal_total,
                                                                  Correlacion_indice_competitividad, Correlacion_pilar_laboral, Correlacion_pilar_infraestructura 
  ) 

 


```





```{r}

"Correlacion en estadisticas descriptivas estatal total y competitividad en Costa Rica"

Correlacion_mmuertes_violentas_mujeres_total <-  resumen_estadistico(datos = base_final,
                       variable = "muertes_violentas_mujeres_total")


Correlacion_pilar_economico <-  resumen_estadistico( datos = base_final, 
                                                 variable = "pilar_economico")


 Correlacion_pilar_empresarial <- resumen_estadistico( datos = base_final,
                                                   variable = "pilar_empresarial") 

   
 Correlacion_pilar_gobierno <- resumen_estadistico(
 datos = base_final,
  variable = "pilar_gobierno") 

 
Correlacion_pilar_laboral <-  resumen_estadistico(datos = base_final,
                       variable = "pilar_laboral")

Correlacion_pilar_infraestructura <-  resumen_estadistico(datos = base_final,
                       variable = "pilar_infraestructura")

Correlacion_pilar_innovacion <-  resumen_estadistico(datos = base_final,
                       variable = "pilar_innovacion")

Correlacion_pilar_calidad_vida <-  resumen_estadistico(datos = base_final,
                       variable = "pilar_calidad_vida")


Tabla_estadisticas_Descriptivas_Competitividad_Costa_Rica <- rbind( Correlacion_mmuertes_violentas_mujeres_total , 
                                                   Correlacion_pilar_economico, 
                                                   Correlacion_pilar_empresarial, 
                                                   Correlacion_pilar_gobierno,
                                                   Correlacion_pilar_laboral,
                                                   Correlacion_pilar_infraestructura,
                                                   Correlacion_pilar_innovacion,
                                                   Correlacion_pilar_calidad_vida         )
 


```








##############################################################################################
Tabla Estadisticas Descriptivas segun canton


```{r, warning=FALSE}

       " Tabla de estadisticas desriptivas en educacion por canton"
Resumen_matricula_hombres_canton <-   resumen_estadistico_canton(datos = base_final,
                       variable = "matricula_hombres")

Resumen_matricula_mujeres_canton <-  resumen_estadistico_canton(datos = base_final,
                       variable = "matricula_mujeres")


 Resumen_matricula_sexo_no_especificado_canton <- resumen_estadistico_canton(
 datos = base_final,
  variable = "matricula_sexo_no_especificado") 

   
 Resumen_matricula_primer_ingreso_canton <- resumen_estadistico_canton(
 datos = base_final,
  variable = "matricula_primer_ingreso") 

 
Resumen_matricula_no_primer_ingreso_canton <- resumen_estadistico_canton(datos = base_final,
                       variable = "matricula_no_primer_ingreso")

Resumen_matricula_estatal_total_canton <- resumen_estadistico_canton(datos = base_final,
                       variable = "matricula_estatal_total")


 Tabla_estadisticas_Descriptivas_en_educaicon_por_canton <- rbind ( Resumen_matricula_hombres_canton,
                                    Resumen_matricula_mujeres_canton, 
                                     Resumen_matricula_sexo_no_especificado_canton,
                                    Resumen_matricula_primer_ingreso_canton,
                                    Resumen_matricula_no_primer_ingreso_canton,
                                    Resumen_matricula_estatal_total_canton
                                 )


 




```



```{r}



"Tabla_Estadisticas_Descriptivas_Competitividad_segun_canton"

Resumen_indice_competitividad_canton <-  resumen_estadistico_canton(datos = base_final,
                       variable = "indice_competitividad")

Resumen_pilar_economico_canton <-  resumen_estadistico_canton( datos = base_final, 
                                                 variable = "pilar_economico")


 Resumen_pilar_empresarial_canton <- resumen_estadistico_canton( datos = base_final,
                                                   variable = "pilar_empresarial") 

   
 Resumen_pilar_gobierno_canton <- resumen_estadistico_canton(
 datos = base_final,
  variable = "pilar_gobierno") 

 
Resumen_pilar_laboral_canton <-  resumen_estadistico_canton(datos = base_final,
                       variable = "pilar_laboral")

Resumen_pilar_infraestructura_canton <-  resumen_estadistico_canton(datos = base_final,
                       variable = "pilar_infraestructura")

Resumen_pilar_innovacion_canton <-  resumen_estadistico_canton(datos = base_final,
                       variable = "pilar_innovacion")

Resumen_pilar_calidad_vida_canton <-  resumen_estadistico_canton(datos = base_final,
                       variable = "pilar_calidad_vida")


Tabla_Estadisticas_Descriptivas_Competitividad_segun_canton <- rbind( Resumen_indice_competitividad_canton, 
                                                   Resumen_pilar_economico_canton, 
                                                   Resumen_pilar_empresarial_canton, 
                                                   Resumen_pilar_gobierno_canton,
                                                   Resumen_pilar_laboral_canton,
                                                   Resumen_pilar_infraestructura_canton,
                                                   Resumen_pilar_innovacion_canton,
                                                   Resumen_pilar_calidad_vida_canton
                                      
                                      )


 


```







```{r}

"Tabla estadistica resumen violencia contra la mujer por _canton"


Tabla_femicidio_art_21_canton <-  resumen_estadistico_canton(datos = base_final,
                       variable = "femicidio_art_21")

Tabla_femicidio_otros_contextos_canton <-  resumen_estadistico_canton(datos = base_final,
                       variable = "femicidio_otros_contextos")


  Tabla_femicidio_ampliado_canton <- resumen_estadistico_canton(
 datos = base_final,
  variable = "femicidio_ampliado") 

   
 Tabla_sospecha_femicidio_canton <- resumen_estadistico_canton(
 datos = base_final,
  variable = "sospecha_femicidio") 

 
Tabla_femicidios_registrados_canton <-  resumen_estadistico_canton(datos = base_final,
                       variable = "femicidios_registrados")


Tabla_muertes_violentas_mujeres_total_canton <-  resumen_estadistico_canton(datos = base_final,
                       variable = "muertes_violentas_mujeres_total")



Tabla_Resumen_estadistico_Violencia_contra_la_mujer_Canton <- rbind( Tabla_femicidio_art_21_canton, 
                                             Tabla_femicidio_otros_contextos_canton, 
                                             Tabla_femicidio_ampliado_canton,
                                             Tabla_sospecha_femicidio_canton, 
                                             Tabla_femicidios_registrados_canton,
                                             Tabla_muertes_violentas_mujeres_total_canton
)



```

